ACORDAO-COMPLETO-2510087

ACÓRDÃO 16662/2021 ATA 34/2021 - PRIMEIRA CÂMARA

VISTA, relatada e discutida esta tomada de contas especial instaurada em cumprimento ao Acórdão 1025/2005-TCU-Segunda Câmara, em razão da impugnação de despesas realizadas com recursos do Convênio 015/2006 (Siafi 590328) , que tinha como objeto a implantação do curso de licenciatura em Ciências Naturais e Biológicas na Modalidade à Distância, no âmbito do Pró-Licenciatura SEED/SEB/MEC (Resolução CD/FNDE 34/2005) .
ACORDAM os Ministros do Tribunal de Contas da União, reunidos em sessão da 1ª Câmara, ante as razões expostas pelo relator, em: 
9.1. acolher as razões de justificativa apresentadas por Francielen Braga Vainiaroski e excluir seu nome da presente relação processual;
9.2. rejeitar as alegações de defesa apresentadas por Ednéia Trajano de Oliveira Viana e Elizabeth Antônia Leonel de Moraes Martines;
9.3. considerar revéis, com fundamento no art. 12, § 3º da Lei 8.443/1992, os responsáveis Maria das Graças Silva Nascimento Silva, Waldemarina Vieira de Melo, Jamil Ferreira Leite, Tiago Luiz Kunz e Jamil Jorge Teixeira Michael e Claudia Clementino Oliveira;
9.4. julgar irregulares, com fundamento nos arts. 16, alínea "a", 23, inciso III, 26, 28, inciso II e 58 da Lei 8.443/1992 as contas de Cláudia Clementino Oliveira, aplicando-lhe multa no valor de R$ 5.000,00 (cinco mil reais) , a ser recolhida aos cofres do Tesouro Nacional, com atualização monetária calculada da data deste acórdão até a data do pagamento, se este for efetuado após o vencimento, na forma da legislação em vigor;
9.5. julgar irregulares, com fundamento nos arts. 16, alínea "c", §§ 2º e 3º, 19, 23, inciso III, 26 e 28, inciso II da Lei 8.443/1992, as contas dos responsáveis Maria das Graças Silva Nascimento Silva, Waldemarina Vieira de Melo, Jamil Ferreira Leite, Tiago Luiz Kunz, Jamil Jorge Teixeira Michael, Ednéia Trajano de Oliveira Viana e Elizabeth Antônia Leonel de Moraes Martines, condenando-os ao pagamento das importâncias a seguir especificadas, atualizadas monetariamente e acrescidas dos juros de mora, calculados a partir das datas discriminadas até a data da efetiva quitação do débito, aos cofres da Fundação Universidade Federal de Rondônia - UNIR/MEC:  
Jamil Ferreira Leite em solidariedade com Maria das Graças Silva Nascimento, Ednéia Trajano de Oliveira Viana e Elizabeth Antônia Leonel de Moraes Martines:
	Data
	Valor (R$) 

	19/10/2007
	15.816,20

Waldemarina Vieira de Melo em solidariedade com Jamil Jorge Teixeira Michel:
	Data
	Valor (R$) 

	20/3/2009
	33.350,00

Waldemarina Vieira de Melo, em solidariedade com Jamil Jorge Teixeira Michel e Elizabeth Antônia Leonel de Moraes Martines: 
	Data
	Valor (R$) 

	11/12/2008
	7.535,50

	24/12/2008
	7.670,60

	24/12/2008
	79.755,00

	24/12/2008
	32.640,00

	5/1/2009
	16.417,00

	16/2/2009
	79.756,16

Waldemarina Vieira de Melo, em solidariedade com Jamil Jorge Teixeira Michel e Tiago Luiz Kunz:
	Data
	Valor (R$) 

	24/4/2009
	2.489,96

	30/4/2009
	6.370,00

9.6. aplicar, individualmente, aos responsáveis abaixo indicados, a multa prevista no art. 57 da Lei 8.443/1992, fixando-lhes o prazo de quinze dias, a contar da notificação, para que comprovem, perante o Tribunal, o recolhimento da dívida aos cofres do Tesouro Nacional, atualizada monetariamente desde a data do acórdão proferido por este Tribunal até a do efetivo recolhimento, se pagas após o vencimento, na forma da legislação em vigor:
	Responsável
	Valor (R$) 

	Waldemarina Vieira de Melo
	54.000,00

	Jamil Jorge Teixeira Michael
	54.000,00

	Elizabeth Antônia Leonel de Moraes Martines
	48.000,00

	Maria das Graças Silva Nascimento Silva
	3.000,00

	Jamil Ferreira Leite
	3.000,00

	Ednéia Trajano de Oliveira Viana
	3.000,00

	Tiago Luiz Kunz
	2.000,00

9.7. fixar prazo de 15 (quinze) dias, a contar das notificações, para comprovação, perante o Tribunal, do recolhimento das dívidas acima imputadas;
9.8. autorizar a cobrança judicial das dívidas, caso não atendidas as notificações;
9.9. autorizar, caso venha a ser solicitado e se o processo não tiver sido remetido para cobrança judicial, o pagamento das dívidas em até 36 (trinta em seis) parcelas mensais consecutivas, a primeira a ser paga no prazo acima fixado e as demais, a cada 30 (trinta) dias a contar da parcela anterior, com incidência, sobre cada valor mensal atualizado monetariamente, de juros de mora, na forma da legislação em vigor, e alertar aos responsáveis que a falta de comprovação do recolhimento de qualquer parcela importará no vencimento antecipado do saldo devedor;
9.10. encaminhar cópia desta decisão à Procuradoria da República no Estado de Rondônia, nos termos do § 3º do art. 16 da Lei 8.443/1992, c/c o § 7º do art. 209 do Regimento Interno do TCU, para adoção das medidas cabíveis, e à Fundação Universidade Federal de Rondônia - UNIR/MEC e aos responsáveis, para ciência, informando que a presente deliberação, acompanhada do Relatório e do Voto que a fundamenta, está disponível para a consulta no endereço www.tcu.gov.br/acordaos.

Tomada de Contas Especial instaurada em cumprimento ao Acórdão 1.025/2015 da 2ª Câmara, em razão da impugnação de despesas realizadas com recursos do Convênio 015/2006, que tinha como objeto a implantação do curso de licenciatura em Ciências Naturais e Biológicas na Modalidade à Distância, na Fundação Universidade Federal de Rondônia (UNIR/RO).

Primeira Câmara

Fundação Rio Madeira

3. Interessados/Responsáveis:
3.1. Interessados: Fundação Rio Madeira (00.619.461/0001-47); Fundação Universidade Federal de Rondônia (04.418.943/0001-90)
3.2. Responsáveis: Cláudia Clementino Oliveira (XXX.605.184-XX); Ednéia Trajano de Oliveira Viana (XXX.929.152-XX); Elizabeth Antônia Leonel de Moraes Martines (XXX.950.568-XX); Francielen Braga Vainiaroski (XXX.602.402-XX); Jamil Ferreira Leite (XXX.275.822-XX); Jamil Jorge Teixeira Michael (XXX.052.902-XX); Maria das Graças Silva Nascimento Silva (XXX.230.942-XX); Tiago Luiz Kunz (XXX.738.490-XX); Waldemarina Vieira de Melo (XXX.256.832-XX)

13.1. Ministros presentes: Benjamin Zymler (na Presidência), Vital do Rêgo e Jorge Oliveira (Relator).
13.2. Ministros-Substitutos presentes: Augusto Sherman Cavalcanti e Weder de Oliveira.

ACORDAO-COMPLETO-2553505

Acórdão 7994/2022 - Primeira Câmara

ACORDAO-COMPLETO-2519144

Acórdão de Relação 18762/2021 - Primeira Câmara

Acórdão de Relação

JORGE OLIVEIRA

Adoto como relatório a instrução final promovida pela Secretaria de Controle Externo de Tomada de Contas Especial (SecexTCE) constante das peças 146 a 148, que recebeu a anuência do Ministério Público de Contas (peça 149) :
"INTRODUÇÃO
Cuida-se de Tomada de Contas Especial - TCE, instaurada pela Fundação Universidade Federal de Rondônia - UNIR/MEC, em face da determinação contida no item 1.7.4 do Acórdão 1025/2015-TCU-Segunda Câmara, Relator: Vital do Rêgo, exarado no âmbito do processo TC Processo 003.885/2011-9, em desfavor da Sra. Maria das Graças Silva Nascimento Silva (CPF XXX.230.942-XX) e da Sra. Waldemarina Vieira de Melo (CPF XXX.256.832-XX) , ex-presidentes da Fundação Rio Madeira (Riomar) nos períodos de 2007 e 2008, respectivamente, bem como do Sr. José Januário de Oliveira Amaral (CPF XXX.949.062-XX) , ex-Reitor daquela universidade no período entre 2007 a 2011 (peça 2, p. 1, 3-6) , em razão da impugnação parcial de despesas realizadas com recursos do Convênio 015/2006 (Siafi 590328) , que tinha como objeto a implantação do curso de licenciatura em Ciências Naturais e Biológicas na Modalidade à Distância, no âmbito do Pró-Licenciatura SEED/SEB/MEC (Resolução CD/FNDE 34/2005) , pelo valor de R$ 427.098,84.
HISTÓRICO
O Convênio 015/2006 (Siafi 590328) foi celebrado em 15/12/2006 entre a Fundação Universidade Federal de Rondônia - UNIR/RO e a Fundação Rio Madeira - Riomar (CNPJ: 06.619.461/0001-47) , ao custo inicial de R$ 390.745,68, a serem repassados pela UNIR/RO, com vigência estabelecida em 180 dias, a contar da data da assinatura, conforme Cláusulas Primeira, Quarta e Décima Primeira (peça 3, p. 1-8) . O extrato da avença (peça 12, p. 42) foi publicado no DOU de 20/12/2006 (peça 12, p. 44) .
O convênio firmado sofreu alterações tanto em sua vigência como em seu valor, conforme abaixo explicitado, por meio dos Termos Aditivos 27/2007 (Primeiro) , 69/2007 (Segundo) , 27/2008 (Terceiro) e 001/2009 (Quarto) , datados de 8/6/2007, 28/12/2007, 20/8/2008 e 10/2/2009, respectivamente (peça 3, p.9-11, 12-14, 15-16, 17-20) :
a) Primeiro TA: Prorrogou a vigência por mais 4 (quatro) anos e 185 (cento e oitenta e cinco) dias, a contar de 13/6/2007;
b) Segundo TA: Complementação da dotação orçamentaria no valor de R$ 292.933,16 para continuação do projeto Pró-Licenciatura;
c) Terceiro TA: Alterou a redação dos itens IX e XI do § Primeiro da Cláusula Segunda do Convênio, como seja: 
c.1) item IX-restituir à UNIR os bens patrimoniais adquiridos mediante os recursos provenientes da descentralização de créditos, mediante Termo de Transferência Definitiva, devidamente acompanhado das cópias das notas fiscais de aquisição e dos comprovantes de quitação devidamente autenticados, imediatamente após a sua aquisição; e
c.2) item XI-prestar constas à UNIR dos recursos recebidos e das despesas realizadas ao final de cada ano, devidamente descritos, detalhadamente, em relatório, bem como dando novo nome à Cláusula Sexta, como seja: Cláusula Sexta-Da Prestação de Contas Final.
d) Quarto TA: Complementação da dotação orçamentaria no valor de R$ 251.908,20 para continuação do projeto Pró-Licenciatura.
Os recursos foram repassados pela UNIR/RO à Riomar por meio das Ordens Bancárias 2007OB900552 e 2008OB900518, datadas de 24/4/2007 e 7/4/2008, nos valores de R$ 390.745,68 e R$ 292.933,16, respectivamente, perfazendo o montante de R$ 683.678,84 (peça 12, p. 60-61) , ambas com crédito no Banco do Brasil, agência 2757 e conta corrente 8.339-9.
Em ação de acompanhamento da execução do projeto, a concedente, conforme o  Relatório de Execução Parcial - 2006, datado de 30/9/2008 (peça 12, p. 62-64; peça 13, p. 1-9) , declarou que o objeto conveniado estava sendo executado sem percalços (Implantação de infraestrutura dos polos para oferta do curso de Licenciatura em Ciências Naturais e Biológica na modalidade de Educação à Distância, no âmbito do Programa Pró-Licenciatura Fase II) , nos polos estabelecidos em Ariquemes, Rolim de Moura, Vilhena e Porto Velho. 
Não há outros registros de acompanhamento ou fiscalização da execução do convênio nos autos. A vigência estabelecida a partir das prorrogações já listadas encerrou-se em 14/12/2011, mas o assunto somente foi tratado pela autoridade administrativa competente, o Pró-Reitor de Planejamento da UNIR, na data de 29/8/2014 (peça 13, p. 10) , o qual recebeu a informação de que o convênio estava na condição de adimplente, mas não houvera apresentação de prestação de contas. Ato contínuo, o Pró-Reitor de Planejamento ordenou o registro da inadimplência (peça 13, p. 11) , medida comunicada à Reitoria pelo Despacho 267/PROPLAN/2014, na mesma data (peça 13, p. 15-16) .
O mesmo Despacho sugere à Reitora que seja solicitado ao Departamento de Biologia informação acerca dos bens e materiais que foram recebidos da Fundação Rio Madeira e, no caso de móveis e equipamentos, se os mesmos foram incorporados ao patrimônio da UNIR, informando os respectivos números de tombamento, sugerindo, em seguida, enviar o processo à Coordenação de Patrimônio, para, se for o caso, juntar cópias das notas fiscais com os valores de cada bem.
O Despacho CPC 001/2015, de 24/2/2015 (peça 13, p. 22-23) , informa à Pro-Reitoria de Planejamento a comprovação de parte dos recursos do convênio utilizados na aquisição de bens e equipamentos, conforme relacionados na Relação de Bens Adquiridos ou Produzidos (peça 13, p. 2437) , onde constam 569 bens identificados por documento fiscal, número de tombamento, descrição, localização e valor, no montante de R$ 256.580,00, o que ensejou a sua aprovação, nos termos do Despacho 12/CPC/DIRCOF, de 29/4/2015 (peça 13, p.38) . O Termo de Aprovação 01/2015, de 29/4/2015 (peça 13, p.39) , aprova a aplicação dos recursos no valor de R$ 256.580,00, e desaprova o valor de R$ 427.098,84.
A UNIR promoveu notificações dos agentes arrolados como responsáveis, conforme demonstrativo abaixo: 
Tabela 1 - Notificações na fase interna da TCE
	Responsável
	Cargo/Função
	Notificação
	Defesa

	Waldemarina Vieira de Melo
	Ex-Presidente da Fundação Rio Madeira
	 (peça 4, p. 2) 
	 (peça 13, p. 77-78) 

	Elizabeth Antônia Leonel de Moraes Martines
	Coordenadora Executiva do convênio
	 (peça 4, p. 4) 
	 (peça 13, p. 79-88) 

	José Januário de Oliveira Amaral
	Reitor da UNIR
	 (peça 4, p. 3) 
	 (peça 13, p. 90-104 e peça 14, p. 1-184) .

	Maria das Graças Silva Nascimento Silva
	Ex-Presidente da Fundação Rio Madeira
	 (peça 4, p. 1) 
	 (peça 13, p. 73-76) 

Fonte: Instrução Secex-BA (peça 62) 
O Relatório do Tomador de Contas (peça 6, p. 1-10) ratifica as imputações de débito aos agentes notificados, na seguinte distribuição, em regime de solidariedade, observados os quinhões pertinentes, dimensionados pelos respectivos períodos de responsabilidade: 
Tabela 2 - Responsáveis e Débitos Atribuídos
	Responsável
	Cargo/Função
	Valor (R$) 

	Waldemarina Vieira de Melo
	Ex-Presidente da Fundação Rio Madeira
	292.933,16

	Elizabeth Antônia Leonel de Moraes Martines
	Coordenadora Executiva do convênio
	427.098,84

	José Januário de Oliveira Amaral
	Reitor da UNIR
	427.098,84

	Maria das Graças Silva Nascimento Silva
	Ex-Presidente da Fundação Rio Madeira
	134.165,68

Fonte: Instrução Secex-BA (peça 62) 
A Controladoria Geral da União, contudo, além de identificar necessidade de complementação e de ajustes no relatório, divergiu da divisão de responsabilidades alvitrada pelo repassador, devolvendo o processo, por meio do Despacho DPPCE/DP/SFC/CGU-PR 513/2016, de 23/2/2016 (peça 14, p.174-177) , sugerindo o seguinte:
a) avaliar a possibilidade de incluir a pessoa jurídica Fundação Rio Madeira como responsável solidária pelo dano ao Erário;
b) quantificar o dano e efetuar o cálculo em conformidade com o § 3° do inciso IV do artigo 10 da referida IN/TCU 71/2012;
c) identificar os responsáveis pelo dano e inserir no processo documentos que comprovem o nexo de causalidade relativo à responsabilização de cada agente, visando à correta imputação da obrigação de ressarcimento dos recursos, conforme determina a alínea "h" do inciso I do artigo 10 da IN/TCU 71/2012; e
d) inserir nos autos as fichas de qualificação dos responsáveis, contendo os dados exigidos pelo § 2° do inciso IV do artigo 10 da IN/TCU 71/2012;
e) notificar os responsáveis e inserir nos autos cópia das notificações expedidas, acompanhadas dos respectivos avisos de recebimento ou de qualquer outro documento que demonstre a ciência dos responsáveis, conforme exige a alínea "b" do § 10 do inciso IV do artigo 10 da referida IN/TCU 71/2012, garantindo, assim, a oportunidade de defesa aos agentes responsabilizados, em obediência aos princípios constitucionais que asseguram o direito ao contraditório e à ampla defesa; e
f) efetuar o registro de responsabilidade, em conformidade com o inciso I do artigo 15 da IN/TCU 71/2012.
A Reitora da UNIR, Sra. Maria Berenice Alho da Costa Tourinho (peça 14, p. 178) , em despacho de 15/4/2016, determinou o atendimento às recomendações da CGU. 
O tomador de contas, contudo, ponderou (peça 14, p. 179-191) que não havia possibilidade de incluir a fundação no rol de responsáveis, diante de sua liquidação judicial, então em curso na 2ª Vara da Fazenda Pública de Porto Velho (RO) , no processo 00023986-11.2001.8.22.0001. Destacou que as demais observações da CGU já haviam sido implementadas ou seriam de pronto supridas.  
O processo foi reenviado ao controle interno e o Relatório de Auditoria 679/2016, datado de 17/5/2016, (peça 7, p.1-5) , após os exames devidos, ratificou o posicionamento da Universidade, no tocante às responsabilidades e valores apurados no Relatório de TCE 01/2015, de 1/12/2015 (peça 6, p. 1-10) , sendo as contas, por conseguinte, certificadas como irregulares. As instâncias subsequentes do controle interno endossaram esse entendimento (peça 8, p. 1) , manifestações das quais tomou conhecimento a autoridade ministerial (peça 10, p. 1) .
Quando já se encontrava o processo no Tribunal de Contas da União, a Sra. Elizabeth Antônia Leonel de Moraes Martines manejou recurso no âmbito administrativo (peça 16, p. 416) , por meio de advogado devidamente constituído (peça 16, p. 17) , o qual compareceu posteriormente aos autos para atualizar endereço profissional (peça 17, p. 1; peça 20, p. 2) . 
Em manifestação de peças 18-19, a extinta SECEX-BA, identificando lacunas nas responsabilizações alvitradas inicialmente, bem como outras incertezas ou obscuridades relacionadas à matéria tratada, promoveu diligências (peças 21-22) , com base em delegação de competência, respectivamente, ao Banco do Brasil S.A., e à UNIR, nestes termos: 
16.1 ao Banco do Brasil, solicitando os extratos bancários completos, fotocópias dos cheques emitidos (frente e verso) ou ordens de pagamentos, bem como extratos de Fundos de Investimentos, caso existam, dos recursos do Convênio 015/2006 (Siafi 590.328) , depositados na conta corrente 83399, mantida na agência 2757, do banco em apreço. 
16.2 à Fundação Universidade Federal de Roraima-UNIR, solicitando:
a) informações se a Fundação Riomar havia sido efetivamente extinta, apresentando, para tanto, o ato que a extinguiu, bem como se remanesceu patrimônio dessa extinção;
b) elaboração de análise da execução física e da execução financeira do Convênio 015/2006 (Siafi 590328) , evidenciando quais as metas previstas no Plano de Trabalho que não foram executadas, com seus respectivos valores, assim como a conduta dos agentes responsáveis pela sua execução, nos termos do artigo 16, inciso III, e suas alíneas, da Lei 8.443/1992;
c) elaboração e encaminhamento de quadro demonstrativo dos gestores designados pela UNIR para gerir os recursos do Convênio 015/2006 (Siafi 590.328) , celebrado em 15/12/2006, identificando-os por nome, CPF, matrícula funcional, cargo ou função, período de gestão e respectivo ato designativo, com publicação interna ou no Diário Oficial da União; e
d) identificação, na tabela elaborada com dados existentes no adendo ao Estatuto da Fundação Riomar (Diretoria da Riomar período de 2007 a 2011) , quais dirigentes da Entidade haveriam gerido recursos do convênio durante o período de sua vigência (15/12/2006 a 14/12/2011) .
Tabela 3 - Relação de Gestores da Fundação Riomar
	Cargo
	Nome
	Mandato

	 (1) Diretor-Presidente
	Maria das Graças Silva Nascimento Silva 
	13/02/2007 a 24/01/2008

	 (1) Diretor Administrativo-Financeiro
	Ednéia Trajano de Oliveira Viana
	13/02/2007 a 24/01/2008

	 (2) Diretor-Presidente
	Maria José Ribeiro de Souza
	25/01/2008 a 22/04/2008

	 (2) Diretor Administrativo-Financeiro
	Nivergílio Costa Ferreira
	25/01/2008 a 22/04/2008

	 (3) Diretor-Presidente
	Edson Izídio Guimarães
	23/04/2008 a 30/11/2008

	 (3) Diretor Administrativo-Financeiro
	Vânia Bezerra da Silva Soares
	23/04/2008 a 30/11/2008

	 (4) Diretor-Presidente
	Waldemarina Vieira de Melo 
	01/12/2008 a 20/12/2009

	 (4) Diretor Administrativo-Financeiro
	Jamil Jorge Teixeira Michel
	01/12/2008 a 20/12/2009

	 (5) Diretor-Presidente
	Vinicius Soares de Souza 
	21/12/2009 a 17/02/2010

	 (5) Diretor Administrativo-Financeiro
	Oscar Martins Silveira
	21/12/2009 a 17/02/2010

	 (6) Diretor-Presidente
	Oscar Martins Silveira (i) 
	18/02/2010 a 20/10/2010

	 (6) Diretor Administrativo-Financeiro
	Jorge Amado Reis dos Santos (ii) 
	18/02/2010 a 20/10/2010

	 (7) Diretor-Presidente
	Alcebíades Flávio da Silva (iii) 
	21/10/2010 a 12/12/2010

	 (7) Diretor Administrativo-Financeiro
	Filipe Conesuque Gurgel do Amaral (iv) 
	21/10/2010 a 12/12/2010

	 (8) Diretor-Presidente
	Cláudia Clementino de Oliveira 
	13/12/2010 a 30/12/2011

	 (8) Diretor Administrativo-Financeiro
	Francielen Braga Vainiaroski
	13/12/2010 a 30/12/2011

Fonte: Instrução Secex-BA (peça 62) 
As diligências foram atendidas pelo Banco do Brasil (peça 26) e UNIR (peça 33) .
Compulsando os documentos disponibilizados pela instituição bancária, a SECEX-BA, na instrução de peça 34, assim se manifestou: 
41.	De acordo com os extratos da conta corrente encaminhados pelo Banco do Brasil, os recursos do convênio foram transferidos à RIOMAR por meio das Ordens Bancárias 2007OB900552 e 2008OB900518, datadas de 24/4/2007 e 7/4/2008, nos valores de R$ 390.745,68 e R$ 292.933,16, respectivamente, sendo creditadas na conta específica do convênio nas dadas de 26/4/2007 e 9/4/2008 (peça 26, p. 48, 60 e 107) . Uma vez depositados, os recursos foram automaticamente aplicados no Fundo de Investimentos do mencionado banco.
42.	A 1ª OB, no valor de R$ 390.745,68, foi creditada em 26/4/2007 e transferida para a Conta de Investimento (CI) em 27/4/2007, no valor de R$ 389.260,00, restando um saldo, na conta corrente (c/c) , no valor de R$ 1.485,68 (peça 26, p.48) . O valor aplicado foi gradativamente resgatado/utilizado até 4/4/2008, quando foi resgatado o saldo existente na CI, no valor de R$ 2.267,50, para cobertura de débitos no mesmo valor, restando um saldo de R$ 132,50. 
43.	Em face de tais informações, verifica-se da tabela do item 30, acima, elaborada com as informações constantes no adendo ao Estatuto da Fundação RIOMAR (peça 13, p. 55-66) , que os recursos relativos à ordem bancária acima mencionada, aplicados no período de 27/4/2007 a 4/4/2008, foram possivelmente geridos pelos responsáveis abaixo indicados:
	Cargo
	Nome
	Mandato

	 (1) Diretor-Presidente
	Maria das Graças Silva Nascimento Silva
	13/02/2007 a 24/01/2008

	 (1) Diretor Administrativo-Financeiro
	Ednéia Trajano de Oliveira Viana
	13/02/2007 a 24/01/2008

	 (2) Diretor-Presidente
	Maria José Ribeiro de Souza
	25/01/2008 a 22/04/2008

	 (2) Diretor Administrativo-Financeiro
	Nivergílio Costa Ferreira
	25/01/2008 a 22/04/2008

44.	Quanto à 2ª OB, no valor de R$ 292.933,16, esta foi creditada em 9/4/2008 e transferida para a Conta de Investimento (CI) em 11/4/2008, no valor de R$ 292.000,00, restando um saldo, na conta corrente, no valor de R$ 933,16 (peça 26, p. 60) . O valor aplicado foi gradativamente resgatado/utilizado até 23/4/2009, data do último resgate BB Fix, no valor de R$ 1.542,43, que uma vez adicionado ao saldo existente na c/c, na quantia de R$ 532,00, perfez o montante de R$ 2.074,43, que permaneceu como saldo do valor resgatado (peça 26, p.74) .
45.	A partir da data do último resgate, a conta foi abastecida com uma TED/crédito em conta, de origem desconhecida, no valor de R$ 24.947,20 (24/4/2009) , cuja movimentação se estendeu até 18/2/2010, quando não mais registrou nenhum saldo, valendo observar que a conta permaneceu bloqueada pelo Banco Central (Bacen) no período de 9 a 18/2/2010 (peça 26, p.84) .
46.	Portanto, os recursos correspondentes à 2ª OB foram movimentados no período de 11/4/2008 a 23/4/2009, e tendo em vista o raciocínio desenvolvido no item 45, acima, os possíveis gestores de tais recursos seriam os dirigentes da RIOMAR identificados na tabela abaixo:
	Cargo
	Nome
	Mandato

	 (2) Diretor-Presidente
	Maria José Ribeiro de Souza
	25/01/2008 a 22/04/2008

	 (2) Diretor Administrativo-Financeiro
	Nivergílio Costa Ferreira
	25/01/2008 a 22/04/2008

	 (3) Diretor-Presidente
	Edson Izídio Guimarães
	23/04/2008 a 30/11/2008

	 (3) Diretor Administrativo-Financeiro
	Vânia Bezerra da Silva Soares
	23/04/2008 a 30/11/2008

	 (4) Diretor-Presidente
	Waldemarina Vieira de Melo
	01/12/2008 a 20/12/2009

	 (4) Diretor Administrativo-Financeiro
	Jamil Jorge Teixeira Michel
	01/12/2008 a 20/12/2009

47.	Os extratos da Conta de Investimento (peça 26, p. 101-106) corroboram as informações quanto às datas de início e fim das aplicações financeiras dos recursos do convênio.
48.	Como não existe confirmação sobre os efetivos gestores da Fundação RIOMAR no período de vigência do convênio, portanto, ainda permanece a divergência de responsabilização entre o Relatório de TCE/UNIR, que responsabilizou pelo dano causado tão somente às ex-presidentes da RIOMAR, exercício 2007 e 2008, Sr.ª Maria das Graças Silva Nascimento Silva e a Sr.ª Waldemarina Vieira de Melo, conforme mencionado no item 26, acima.
Mesmo após o cumprimento da diligência, remanesceram, portanto, no entendimento da unidade técnica, as obscuridades referentes à definição das responsabilidades pertinentes à execução do convênio, por parte dos ex-gestores da Fundação Riomar. 
Diante deste quadro, a unidade técnica, com fulcro no art. 157 do Regimento Interno do TCU, e novamente no uso de competência delegada pela nobre Relatora, empreendeu nova rodada de diligências (peças 37-40) , com o fito de sanear o processo, distribuídas da seguinte forma:
Tabela 4 - Diligências Encaminhadas Pelo Tribunal
	Destinatário
	Ofício
	Objeto da solicitação
	Resposta

	Ministério Público Estadual de Rondônia-MPE/RO
	2835/2018 (peça 40) 
	a) Resultado da liquidação judicial da Fundação Rio Madeira-RIOMAR (CNPJ 06.619.461/0001-47) ;
b) Resultado do levantamento realizado pelo Grupo de Atuação Especial de Combate ao Crime Organizado do MPE-RO sobre a Fundação Rio Madeira; e
c) Relatório elaborado pelos membros do Conselho Curador da Fundação Rio Madeira-RIOMAR, que subsidiou a Ação Civil Pública ajuizada pelo MPE-RO, visando a extinção da referida Fundação (processo 0023986-11.2011.8.22.0001) .
	Peças 52-59 

	4º Ofício de Notas e Registro Civil de Porto Velho
	2838/2018 (peça 38) 
	Cópias de todos os documentos relacionados à Fundação Rio Madeira - RIOMAR (CNPJ 06.619.461/0001-47) , que se encontrem arquivados naquele cartório a partir de 9/4/2008, até a presente data
	Peça 43

	Reitoria da UNIR
	2836/2018 (peça 37) 
	Quadro demonstrativo dos professores/servidores da UNIR que foram indicados pela Universidade com a finalidade de fiscalizar a execução do Convênio 015/2006 (Siafi 590.328) , celebrado em 15/12/2006 com a Fundação Rio Madeira-RIOMAR (CNPJ 06.619.461/0001-47) , por força do disposto no Parágrafo Terceiro da Cláusula Segunda, inciso II, do Termo de Convênio e ao amparo do artigo 67 da Lei 8.666/1993, identificando-os por nome, CPF, matrícula funcional, cargo ou função, período de gestão e respectivo ato designativo, com publicação interna ou no Diário Oficial da União, bem como dos Reitores daquela Universidade no período de vigência do convênio (15/12/2006 a 14/12/2011) ;
	Peça 61

	Superintendência do Banco do Brasil no Estado de Rondônia
	2837/2018 (peça 39) 
	cópia da TED creditada em 24/4/2009, no valor de R$ 24.947,20, na conta corrente 83399, mantida na agência 2757, do Banco do Brasil, onde foram recebidos e movimentados os recursos transferidos ao amparo do Convênio 015/2006 (Siafi 590.328) , celebrado em 15/12/2006 entre a Fundação Universidade Federal de Rondônia-UNIR/RO (CNPJ 04.418.943/0001-90) e a Fundação Rio Madeira-RIOMAR (CNPJ 06.619.461/0001-47) , objetivando a implantação do curso de licenciatura em Ciências Naturais e Biológicas na Modalidade à Distância, no âmbito do Projeto Pró-Licenciatura SEED/SEB/MEC (Resolução CD/FNDE 34/2005) .
	Peças 46; 48

Fonte: Instrução Secex-BA (peça 62) 
Apresentam-se, na sequência, os resultados das diligências realizadas.
4º Ofício de Notas e Registro Civil de Porto Velho
Os únicos documentos disponíveis naquele cartório consistiam de procurações, para fins diversos, outorgadas a terceiros pelos gestores da fundação, em nome desta, tabuladas na tabela abaixo, todas sem relevância para a análise:
Tabela 5 - Procurações Registradas no 4º Ofício de Notas
	Data
	Representante da outorgante
	Outorgado
	Poderes
	Localização nos autos

	19/10/2009
	Waldemarina Vieira de Melo (não consta cargo/função) 
	Nilton Gonçalves de Lima Junior
	Retirar veículo da fundação em órgão de trânsito
	Peça 43, p. 3-4

	22/9/2010
	Oscar Martins Silveira (não consta cargo/função) 
	Delson Fernando Barcellos Xavier
	Ad Judicia et extra
	Peça 43, p. 5-6

	9/12/2010
	Alcebíades Flávio da Silva (Presidente) e Geruzza Vargas da Silva Vieira (Diretora de Desenvolvimento e Marketing) 
	Felipe Conesugue Rangel do Amaral
	Ad Judicia et extra
	Peça 43, p. 7-8

Fonte: Instrução Secex-BA (peça 62) 
Superintendência do Banco do Brasil no Estado de Rondônia
Informa que a transferência eletrônica a crédito da conta corrente 8.339-9, na agência 2757X, no valor de R$ 24.947,20, na data de 24/4/2009, era originária da Caixa Econômica Federal, constando como remetente a empresa NP Comércio e Serviços de Limpeza Ltda. (CNPJ 08.146.919/0001-08) . 
Reitoria da UNIR
Foi apresentado o demonstrativo requerido (peça 61, p. 15) , abaixo reproduzido parcialmente:
Tabela 6 - Rol de Responsáveis
	Responsável
	CPF
	Ato de designação
	Período de responsabilidade

	Elizabeth Antônia Leonel de Moraes Martines
	XXX.950.568-XX
	Portaria 040/NCT/2006 (peça 61, p. 13) , de 18/9/2006
	15/12/2006-28/2/2009

	Tiago Luiz Kunz
	XXX.738.490-XX
	Portaria 188/GR (peça 61, p. 11) , de 23/3/2009
	1/3/2009 - 1/12/2010

	Maria Áurea Pinheiro de Almeida Silveira
	XXX.633.612-XX
	Portaria 1087/GR (peça 61, p. 12) , de 23/12/2010
	2/12/2010-14/11/2011

Fonte: Instrução Secex-BA (peça 62) 
Ministério Público Estadual de Rondônia
Foi encaminhado vasto material, que compreende, inclusive, os autos da ação de extinção da fundação, culminando na sentença (peça 54, p. 193-205) que a deferiu, deflagrando a liquidação judicial da entidade. A documentação evidencia a insustentabilidade da fundação, assolada por débitos trabalhistas e cíveis (oriundos estes, em maior parte, de prestações de contas de recursos recebidos ainda pendentes) e as inexoráveis penhoras associadas, que resultaram em um passivo a descoberto de R$ 4,1 milhões, ainda no exercício de 2009. Consta igualmente inicial de ação civil pública por improbidade administrativa (peça 55, p. 104-122) contra José Januário de Oliveira Amaral e outros, além de trechos de autos de ações criminais, onde restam narradas numerosas ilicitudes na gestão da fundação, notadamente desvio de verbas por parte de gestores, por meio de expedientes diversos (peças 56-59) .
Retornando à distribuição das responsabilidades, objetivo precípuo da ação preliminar de diligência, constatou-se infrutífera, no aspecto material, a consulta à serventia extrajudicial, para fins de apuração dos agentes encarregados, conforme disposições legais e estatutárias, de autorizar a realização de despesas conjuntamente com os dirigentes máximos. 
O Ministério Público do Estado de Rondônia não respondeu diretamente sobre o encerramento da liquidação judicial (e nem sobre nenhuma das questões formuladas, limitando-se a encaminhar documentos) , devendo ser considerada, para os fins almejados, a situação retratada nas cópias de autos remetidas, ou, com maior precisão (já que atuamos nesta instrução bem depois da remessa de cópia dos autos) , os dados de consulta pública no sistema processual do TJRO, que adota o PJe, sistema com pretensão de unicidade no Poder Judiciário, mantido pelo Conselho Nacional de Justiça. 
Segundo as informações constantes do processo 0023986-11.2011.8.22.0001 (numeração unificada do CNJ) , em andamento atualizado, a liquidação judicial encontra-se ainda em curso, sendo administrador judicial o advogado Floriano Vieira dos Santos (CPF XXX.840.362-XX) , a cuja pessoa deveria ser endereçado o expediente citatório da fundação, se fosse o caso.
O resultado do levantamento realizado pelo Grupo de Atuação Especial de Combate ao Crime Organizado do MPE-RO sobre a Fundação Rio Madeira (peça 52, p. 190-192) , que foi expressamente requerido na diligência, é conjunto disperso nos autos, composto de relação das responsabilidades e períodos (peça 53, p. 78-221) e depoimentos de envolvidos ou testemunhas (peça 53, p. 226-234; 239) , reunidos a partir de inquérito civil público instaurado (peça 53, p. 226-228) , peça que subsidiou as denúncias oferecidas (peça 56, p. 109-125) e a ação civil por improbidade administrativa (peça 55, p. 104-122) . Não se vislumbram informações diretamente úteis para o propósito desta tomada de contas especial, que se refere a um convênio específico, o qual não restou citado expressamente no material referido.
A unidade técnica do Tribunal voltou a analisar o caso, com utilização da instrução datada de 5/9/2019 (peça 62) , revisitando os apontamentos, quantificando os débitos e individualizando as condutas, tendo elaborado proposta no seguinte sentido:
67.1	Citação, nos termos dos arts. 10, § 1º e 12, inciso II, da Lei 8.443/1992, c/c o art. 202, inciso II, e § 1º, do Regimento Interno do TCU, dos seguintes agentes, para, no prazo de quinze dias, a contar do recebimento do ofício citatório, apresentarem alegações de defesa quanto às ocorrências abaixo indicadas, em razão das condutas também especificadas, ou recolherem aos cofres da Fundação Universidade Federal de Rondônia - UNIR, as importâncias designadas, atualizadas monetariamente a partir das datas indicadas até o seu recolhimento:
67.1.1	Jamil Ferreira Leite (CPF XXX.275.822-XX) em solidariedade com Maria das Graças Silva Nascimento Silva (CPF XXX.230.942-XX) , Ednéia Trajano de Oliveira Viana (CPF XXX.929.152-XX) e Elizabeth Antônia Leonel de Moraes Martines (CPF XXX.950.568-XX) 
	Data
	Valor (R$) 

	19/10/2007
	15.816,20

Valor atualizado em 5/9/2019 (sem juros) : R$ 30.686,59
Ocorrência: Transferência de valor do Convênio 015/2006 (Siafi 590328) , sem consonância com o plano de trabalho pactuado;
Condutas:
	Jamil Ferreira Leite
	Recebimento de valor pecuniário sem contrapartida, indicando enriquecimento sem causa

	Maria das Graças Silva Nascimento Silva e Ednéia Trajano de Oliveira Viana
	Autorizar pagamento sem consonância com o plano de trabalho pactuado

	Elizabeth Antônia Leonel de Moraes Martines
	Omissão do dever de fiscalizar a execução financeira do convênio

Dispositivos legais e infralegais violados: art. 884 do Código Civil; Cláusula Quarta, Parágrafo Segundo do termo do convênio 015/2006;
Evidências: Termo do Convênio 015/2006 (peça 3) ; Portaria 040/NCT/2006 (peça 61, p. 13) , de 18/9/2006; extrato bancário (peça 26, p. 140) ; relação de dirigentes da Fundação Riomar, fornecida pela UNIR (peça 13, p. 65-66) ;
67.1.2 	Waldemarina Vieira de Melo (CPF XXX.256.832-XX) em solidariedade com Jamil Jorge Teixeira Michel (CPF XXX.052.902-XX) :
	Data
	Valor (R$) 

	20/3/2009
	33.350,00

Valor atualizado em 5/9/2019 (sem juros) : R$ 59.629,80
Ocorrência: Realização de pagamento sem consonância com o plano de trabalho do convênio; 
Condutas: Autorizar pagamento sem consonância com o plano de trabalho do convênio, na condição de ordenadores de despesa da Fundação Riomar;
Dispositivos legais e infralegais violados: Cláusula Quarta, Parágrafo Segundo do termo do convênio 015/2006;
Evidências: Termo do Convênio 015/2006 (peça 3) ; extratos bancários (peça 26, p. 109) ; relação de dirigentes da Fundação Riomar, fornecida pela UNIR (peça 13, p. 65-66) ;
67.1.3	Waldemarina Vieira de Melo (CPF XXX.256.832-XX) , em solidariedade com Jamil Jorge Teixeira Michel (CPF XXX.052.902-XX) e Elizabeth Antônia Leonel de Moraes Martines (CPF XXX.950.568-XX: 
	Data
	Valor (R$) 

	11/12/2008
	7.535,50

	24/12/2008
	7.670,60

	24/12/2008
	79.755,00

	24/12/2008
	32.640,00

	5/1/2009
	16.417,00

	16/2/2009
	79.756,16

Valor atualizado em 5/9/2019 (sem juros) : R$ 404.212,05
Ocorrência: Realização de pagamentos sem consonância com o plano de trabalho do convênio; 
Condutas: 
	Waldemarina Vieira de Melo e Jamil Jorge Teixeira Michel
	Autorizar pagamentos sem consonância com o plano de trabalho do convênio, na condição de ordenadores de despesa da Fundação Riomar

	Elizabeth Antônia Leonel de Moraes Martines
	Omissão do dever de fiscalizar a execução financeira do convênio

Dispositivos legais e infralegais violados: Cláusula Quarta, Parágrafo Segundo do termo do convênio 015/2006;
Evidências: Termo do Convênio 015/2006 (peça 3) ; Portaria 040/NCT/2006 (peça 61, p. 13) , de 18/9/2006; extratos bancários (peça 26, p. 108-113; 116) ; relação de dirigentes da Fundação Riomar, fornecida pela UNIR (peça 13, p. 65-66) ;
67.1.4	Waldemarina Vieira de Melo (CPF XXX.256.832-XX) , em solidariedade com Jamil Jorge Teixeira Michel (CPF XXX.052.902-XX) e Tiago Luiz Kunz (CPF XXX.738.490-XX) 
	Data
	Valor (R$) 

	24/4/2009
	2.489,96

	30/4/2009
	6.370,00

Valor atualizado em 5/9/2019 (sem juros) : R$ 15.827,43
Ocorrência: Realização de pagamentos sem consonância com o plano de trabalho do convênio; 
Condutas: 
	Waldemarina Vieira de Melo e Jamil Jorge Teixeira Michel
	Autorizar pagamentos sem consonância com o plano de trabalho do convênio, na condição de ordenadores de despesa da Fundação Riomar

	Tiago Luiz Kunz
	Omissão do dever de fiscalizar a execução financeira do convênio

Dispositivos legais e infralegais violados: Cláusula Quarta, Parágrafo Segundo do termo do convênio 015/2006;
Evidências: Termo do Convênio 015/2006 (peça 3) ; extratos bancários (peça 26, p. 113; 116) ; relação de dirigentes da Fundação Riomar, fornecida pela UNIR (peça 13, p. 65-66) ; Portaria 188/GR (peça 61, p. 11) , de 23/3/2009; 
67.2	Audiência das Sras. Cláudia Clementino de Oliveira (CPF XXX.854.628-XX) e Francielen Braga Vainiaroski (CPF XXX.602.402-XX) , ex-Diretora Presidente e ex-Diretora Administrativo-Financeira da Fundação Rio Madeira, respectivamente, para, com fundamento nos arts. 10, § 1º, e 12, incisos I e III, da Lei 8.443/1992 c/c o art. 202, incisos I e III, do Regimento Interno do TCU, apresentem razões de justificativa quanto à omissão no dever de prestar contas dos recursos federais repassados à referida fundação, no âmbito do Convênio 015/2006 (Siafi 590328) , o qual tinha como objeto a implantação do curso de licenciatura em Ciências Naturais e Biológicas na Modalidade à Distância, no âmbito do Pró-Licenciatura SEED/SEB/MEC (Resolução CD/FNDE 34/2005) ;
Conduta: deixar de apresentar a prestação de contas dos recursos geridos pela Fundação Rio Madeira na órbita do Convênio 015/2006 (Siafi 590328) , cujo prazo encerrou-se em 14/12/2011;
Dispositivos legais e infralegais violados: art. 70, parágrafo único da Constituição Federal, na redação conferida pela Emenda Constitucional 19/2008; art. 93 do Decreto-lei 200/1967; Cláusula Sexta do termo de convênio (peça 3, p. 5) ;  
Evidências: Termo do convênio (peça 3) ; relação de dirigentes da Fundação Riomar, fornecida pela UNIR (peça 13, p. 65-66) .
A proposta constante do parágrafo imediatamente anterior contou com a anuência do dirigente da unidade técnica (peça 64) , que, por meio de delegação de competência, expediu as comunicações citadas na tabela a seguir:
Tabela 7 - Citações Encaminhadas Pelo Tribunal
	Destinatário/Responsável
	Número do Ofício
	Data de Emissão
	Localização no processo
	Data da Ciência
	Localização no processo
	Prazo Defesa

	Claudia Clementino de Oliveira
	13606/2019-TCU/Seproc
	3/12/2019
	peça 81
	Devolvido
	peça 94

	Claudia Clementino de Oliveira
	4837/2020-TCU/Seproc
	18/2/2020
	peça 109
	4/3/2020
	peça 113
	19/3/2020

	Edneia Trajano de Oliveira Viana
	13605/2019-TCU/Seproc
	3/12/2019
	peça 82
	Devolvido
	peça 90

	Edneia Trajano de Oliveira Viana
	4835/2020-TCU/Seproc
	18/2/2020
	peça 107
	13/3/2020
	peça 123
	30/3/2020

	Elizabeth Antônia Leonel de Moraes Martines
	13604/2019-TCU/Seproc
	3/12/2019
	peça 79
	Devolvido
	peça 92

	Elizabeth Antônia Leonel de Moraes Martines
	4868/2020-TCU/Seproc
	18/2/2020
	peça 111
	4/3/2020
	peça 115
	19/3/2020

	Francielen Braga Vainiaroski
	13607/2019-TCU/Seproc
	3/12/2019
	peça 80
	Devolvido
	peça 91

	Francielen Braga Vainiaroski
	4858/2020-TCU/Seproc
	18/2/2020
	peça 108
	6/3/2020
	peça 117
	23/3/2020

	Francielen Braga Vainiaroski
	4859/2020-TCU/Seproc
	18/2/2020
	peça 110
	Devolvido
	peça 119

	Jamil Ferreira Leite
	13603/2019-TCU/Seproc
	3/12/2019
	peça 77
	Devolvido
	peça 93

	Jamil Ferreira Leite
	4830/2020-TCU/Seproc
	18/2/2020
	peça 102
	11/3/2020
	peça 122
	26/3/2020

	Jamil Ferreira Leite
	4831/2020-TCU/Seproc
	18/2/2020
	peça 104
	Devolvido
	peça 128

	Jamil Ferreira Leite
	4832/2020-TCU/Seproc
	18/2/2020
	peça 106
	Devolvido
	peça 129

	Jamil Jorge Teixeira Michael
	13600/2019-TCU/Seproc
	3/12/2019
	peça 74
	Devolvido
	peça 89

	Jamil Jorge Teixeira Michael
	4825/2020-TCU/Seproc
	18/2/2020
	peça 103
	6/3/2020
	peça 116
	23/3/2020

	Jamil Jorge Teixeira Michael
	4826/2020-TCU/Seproc
	18/2/2020
	peça 105
	4/3/2020
	peça 114
	19/3/2020

	Maria das Graças Silva Nascimento Silva
	13601/2019-TCU/Seproc
	3/12/2019
	peça 78
	17/12/2019
	peça 85
	3/1/2020

	Tiago Luiz Kunz
	13599/2019-TCU/Seproc
	3/12/2019
	peça 75
	16/12/2019
	peça 87
	2/1/2020

	Tiago Luiz Kunz
	4875/2020-TCU/Seproc
	18/2/2020
	peça 112
	6/3/2020
	peça 118
	23/3/2020

	Waldemarina Vieira de Melo
	13598/2019-TCU/Seproc
	3/12/2019
	peça 76
	16/12/2019
	peça 86
	2/1/2020

Fonte: Elaboração própria
Para atender às citações encaminhadas pelo TCU, os responsáveis elaboraram e fizeram chegar a esta Corte de Contas os documentos referenciados na tabela abaixo:
Tabela 8 - Alegações de Defesa / Razões de Justificativa
	Responsável
	Documento
	Data
	Localização no processo

	Edneia Trajano de Oliveira Viana
	Petição (advogado constituído à peça 121) 
	27/3/2020
	peça 130

	Francielen Braga Vainiaroski
	Petição (sem representação por advogado) 
	17/4/2020
	peça 131

	Jamil Ferreira Leite
	Petição (requer acesso às informações) 
	27/3/2020
	peça 124

	Elizabeth Antônia Leonel de Moraes Martines
	Petição (advogado constituído à peça 132) 
	29/5/2020
	peça 134

	Claudia Clementino de Oliveira
	Despacho 1965694/2021 - Polícia Federal
	4/5/2021
	peça 138, p. 4-50

Fonte: Elaboração própria
A unidade técnica analisou o caso com uso da instrução à peça 139 e apontou erro material ao chamar em audiência a Sra. Cláudia Clementino de Oliveira (CPF: XXX.854.628-XX) , quando deveria ter sido chamada a Sra. Cláudia Clementino Oliveira (CPF XXX.605.184-XX) , sugerindo a correção do rol de responsáveis e o envio das comunicações à responsável correta.
Tal proposta contou com a anuência do dirigente da unidade (peça 141) , que, por via de delegação de competência, autorizou a expedição do Ofício 32334/2021-TCU/Seproc, de 18/6/2021 (peça 143) , com confirmação de recebimento em 6/7/2021 (peça 144) .
Apesar de regularmente notificada, a responsável não compareceu aos autos, deixando de apresentar suas razões de justificativas, ocorrendo a revelia prevista no art. 12, § 3º da Lei 8443/1992, dando-se prosseguimento ao processo com as informações até aqui colacionadas.
Esta instrução terá a finalidade de avaliar a suficiência e adequação dos documentos e informações carreados aos autos até este momento processual, de modo a formar juízo de valor sobre o mérito das contas aqui analisadas.
Apreciação do Prejuízo ao Contraditório e Ampla Defesa
Verifica-se que pode haver o transcurso de mais de dez anos desde o fato gerador sem que tenha havido a notificação de responsáveis pela autoridade administrativa federal competente (art. 6º, inciso II, c/c art. 19 da IN/TCU 71/2012, modificada pela IN/TCU 76/2016) , uma vez que o fato gerador das irregularidades sancionadas ocorreu entre 2007 e 2011, e os responsáveis foram notificados sobre as irregularidades pela autoridade administrativa competente conforme tabela abaixo:
Tabela 9 - Comunicações na fase interna da TCE
	Destinatário/Responsável
	Documento
	Data de Emissão
	Localização no processo
	Data da Ciência
	Localização no processo

	Claudia Clementino de Oliveira
	SEM Notificação

	Edneia Trajano de Oliveira Viana
	SEM Notificação

	Elizabeth Antônia Leonel de Moraes Martines
	Notificação TCE
	4/11/2015
	peça 4, p. 4
	23/11/2015
	peça 13, p. 79-86

	Francielen Braga Vainiaroski
	SEM Notificação

	Jamil Ferreira Leite
	SEM Notificação

	Jamil Jorge Teixeira Michael
	SEM Notificação

	Maria das Graças Silva Nascimento Silva
	Notificação TCE
	4/11/2015
	peça 4, p. 1
	11/11/2015
	peça 13, p. 73-74

	Tiago Luiz Kunz
	SEM Notificação

	Waldemarina Vieira de Melo
	Notificação TCE
	4/11/2015
	peça 4, p. 2
	13/11/2015
	peça 13, p. 77-78

Fonte: Elaboração própria
Valor de Constituição da TCE 	
	Verifica-se, ainda, que o valor atualizado do débito apurado (sem juros) em 29/4/2015 é de R$ 549.507,64, portanto superior ao limite mínimo de R$ 100.000,00, na forma estabelecida conforme os arts. 6º, inciso I, e 19 da IN/TCU 71/2012, modificada pela IN/TCU 76/2016. 
OUTROS PROCESSOS/DÉBITOS NOS SISTEMAS DO TCU COM OS MESMOS RESPONSÁVEIS
Informa-se que foi encontrado processo no Tribunal com os mesmos responsáveis:
	Responsável
	Processos

	EDNEIA TRAJANO DE OLIVEIRA VIANA
	Processo 024.131/2020-2 [TCE, aberto, "TCE instaurada pelo (a) Financiadora de Estudos e Projetos em razão de Omissão no dever de prestar contas, Convênio 01.06.0740.00, firmado com o/a FUNDO NAC.DE DESENV. CIENTIFICO E TECNOLOGICO, Siafi/Siconv 572647, função CIENCIA E TECNOLOGIA, que teve como objeto CONSOLIDAÇÃO DA PESQUISA E PÓS-GRADUAÇÃO DA UNIVERSIDADE FEDERAL DE RONDÔNIA (nº da TCE no sistema: 2138/2019) ."]
Processo 009.791/2019-1 [TCE, aberto, " Tomada de Contas Especial instaurado pela Financiadora de Estudos e Projetos - Finep / Ministério da Ciência, Tecnologia, Inovações e Comunicações, em razão da não utilização dos recursos de contrapartida pactuada e do não encaminhamento de documentação complementar do Convênio nº 01.05.0637.00, celebrado com a Fundação Rio Madeira, tendo como executora a Fundação Universidade Federal de Rondônia- Unir"]

	MARIA DAS GRAÇAS SILVA NASCIMENTO SILVA
	Processo 024.131/2020-2 [TCE, aberto, "TCE instaurada pelo (a) Financiadora de Estudos e Projetos em razão de Omissão no dever de prestar contas, Convênio 01.06.0740.00, firmado com o/a FUNDO NAC.DE DESENV. CIENTIFICO E TECNOLOGICO, Siafi/Siconv 572647, função CIENCIA E TECNOLOGIA, que teve como objeto CONSOLIDAÇÃO DA PESQUISA E PÓS-GRADUAÇÃO DA UNIVERSIDADE FEDERAL DE RONDÔNIA (nº da TCE no sistema: 2138/2019) ."]
Processo 009.791/2019-1 [TCE, aberto, " Tomada de Contas Especial instaurado pela Financiadora de Estudos e Projetos - Finep / Ministério da Ciência, Tecnologia, Inovações e Comunicações, em razão da não utilização dos recursos de contrapartida pactuada e do não encaminhamento de documentação complementar do Convênio nº 01.05.0637.00, celebrado com a Fundação Rio Madeira, tendo como executora a Fundação Universidade Federal de Rondônia- Unir"]
Processo 000.648/2020-5 [TCE, aberto, "TCE instaurada pelo (a) Superintendência da Zona Franca de Manaus em razão de Não comprovação da regular aplicação dos recursos repassados pela União, Convênio 046/2002, firmado com o/a SUPERINTENDENCIA DA ZONA FRANCA DE MANAUS, Siafi/Siconv 472652, função INDUSTRIA, que teve como objeto EXECUÇÃO DO PROJETO 'PLANO QUADRIENAL DE DESENVOLVIMENTO, COMPREENDENDO A IMPLANTAÇÃO DE UM HOTEL ESCOLA MODELO DE ECOTURISMO E UMA ESCOLA MODELO DE TURISMO'. (nº da TCE no sistema: 1961/2018) ."]
Processo 026.108/2017-8 [TCE, aberto, "INSTAURAÇÃO DE TOMADA DE CONTAS ESPECIAL REFERENTE AO TERMO DE CONVÊNIO Nº 45/2002 - UNIVERSIDADE FEDERAL DE RONDÔNIA - UNIR - RO.REGISTRO SIAFI: 472651"]
Processo 019.645/2015-5 [TCE, arquivado, "Impugnação parcial de despesas do convênio n° CV-006/2005-MME entre Ministério de Minas e Energia e a Fundação Rio Madeira - RIOMAR com objeto o 'Fortalecimento institucional da Fundação Universidade Federal deRondônia - UNIR para produzir conhecimento, implementar, monitorar e avaliar um processo de produção de energia (eletricidade, calor e potência) com utilização de óleos vegetais"]
Processo 044.005/2012-1 [PC, arquivado, "Prestação de Contas Ordinária de Fundação Universidade Federal de Rondônia relativa ao Exercício Financeiro de 2011"]
Processo 031.015/2012-3 [TCE, aberto, "POSSÍVEIS IRREGULARIDADES NO CONVÊNIO N° 096/2005, FIRMADO COM A FUNDAÇÃO RIO MADEIRA - RIOMAR/RO, TENDO POR OBJETO OAPOIO AO DESENVOLVIMENTO DE TECNOLOGIA PARA O CULTIVO DO JUNDIÁ AMAZÔNICO."]

	WALDEMARINA VIEIRA DE MELO
	Processo 024.131/2020-2 [TCE, aberto, "TCE instaurada pelo (a) Financiadora de Estudos e Projetos em razão de Omissão no dever de prestar contas, Convênio 01.06.0740.00, firmado com o/a FUNDO NAC.DE DESENV. CIENTIFICO E TECNOLOGICO, Siafi/Siconv 572647, função CIENCIA E TECNOLOGIA, que teve como objeto CONSOLIDAÇÃO DA PESQUISA E PÓS-GRADUAÇÃO DA UNIVERSIDADE FEDERAL DE RONDÔNIA (nº da TCE no sistema: 2138/2019) ."]
Processo 000.648/2020-5 [TCE, aberto, "TCE instaurada pelo (a) Superintendência da Zona Franca de Manaus em razão de Não comprovação da regular aplicação dos recursos repassados pela União, Convênio 046/2002, firmado com o/a SUPERINTENDENCIA DA ZONA FRANCA DE MANAUS, Siafi/Siconv 472652, função INDUSTRIA, que teve como objeto EXECUÇÃO DO PROJETO 'PLANO QUADRIENAL DE DESENVOLVIMENTO, COMPREENDENDO A IMPLANTAÇÃO DE UM HOTEL ESCOLA MODELO DE ECOTURISMO E UMA ESCOLA MODELO DE TURISMO'. (nº da TCE no sistema: 1961/2018) ."]
Processo 026.108/2017-8 [TCE, aberto, "INSTAURAÇÃO DE TOMADA DE CONTAS ESPECIAL REFERENTE AO TERMO DE CONVÊNIO Nº 45/2002 - UNIVERSIDADE FEDERAL DE RONDÔNIA - UNIR - RO.REGISTRO SIAFI: 472651"]
Processo 029.164/2019-2 [TCE, aberto, "Tomada de Contas Especial instaurada pela Financiadora de Estudos e Projetos-FINEP/MCTIC, referente ao Convênio ne 1856/2004 (Processo original 01.04.0750.00) , celebrado entre a FINEP e a Fundação Rio Madeira - RIO MAR. Processo n2 00190.002147/2017-09"]
Processo 029.130/2019-0 [TCE, aberto, "Instaurado pela Fundação Universidade Federal de Rondônia - Unir/ Ministério da Educação, em razão da impugnação total de despesas do Convênio nº 017/2006 - Siafi 622395, celebrado com a Fundação Rio Madeira - Riomar. (Processo 23118.002826/2015-86) "]

A TCE está, assim, devidamente constituída e em condição de ser instruída.
EXAME TÉCNICO
Este exame tem como fundamento as Normas de Auditoria do TCU, a legislação e a jurisprudência aplicadas ao caso, os documentos constantes dos autos, o histórico já apresentado e as providências a cargo dos jurisdicionados e demais envolvidos com a matéria em apreço.
Para recordar, trata-se de TCE, instaurada pela UNIR/MEC, cumprindo determinação do Acórdão 1025/2015-TCU-Segunda Câmara, em desfavor de ex-servidores da extinta Fundação Rio Madeira e em razão da impugnação parcial de despesas realizadas com recursos do Convênio 015/2006 (Siafi 590328) , que tinha como objeto a implantação do curso de licenciatura em Ciências Naturais e Biológicas na Modalidade à Distância, no âmbito do Pró-Licenciatura SEED/SEB/MEC (Resolução CD/FNDE 34/2005) .
Em nome da economia processual, com o fito de facilitar a compreensão das questões discutidas no caso e para melhor organizar o assunto, serão realizadas análises apartadas para cada responsável, aproveitando-se aquilo que for comum aos demais arrolados.
Alegações de Defesa de Ednéia Trajano de Oliveira Viana (CPF XXX.929.152-XX) 
A responsável foi citada por força do Ofício 4835/2020-TCU/Seproc, de 18/2/2020 (peça 107) , com aviso de recebimento em 13/3/2020 (peça 123) , na qualidade de Diretora Administrativo-Financeira da Riomar, no período de 13/2/2007 a 24/1/2008, e respondendo pela não comprovação da boa e regular aplicação dos recursos repassados pelo Convênio 015/2006 (Siafi 590328) , firmado entre Unir e Riomar.
Para atender à citação do Tribunal, a ex-gestora constituiu advogado nos autos (peça 121) , requereu prorrogação de prazo (peça 120) , elaborou e fez chegar a esta Corte petição contendo suas alegações de defesa (peça 130) que passam a ser analisadas adiante.
A peça inicia com a identificação do processo, o número do convênio, os partícipes e a qualificação da responsável (peça 130, p. 1) .
Em preliminar, assevera que não há fundamento para a responsabilização da ex-gestora, uma vez que, segundo entende a defesa, o prazo para prestação de contas não ocorreu durante o período em que a servidora ocupava seu cargo na Riomar e não há qualquer ato irregular que possa vincular sua atuação na instituição (peça 130, p. 2) .
Defende que houve desrespeito aos princípios basilares do contraditório e ampla defesa, entendendo que deveria ser oportunizada manifestação em momento anterior ao julgamento das contas pelo Tribunal (peça 130, p. 2-3) .
Tratando do mérito, informa que a gestão dos recursos em tela teria por base as prescrições da Lei 8958/94, o que justificaria os pagamentos ao Sr. Jamil, e volta a repisar que foram desrespeitados os princípios do contraditório e da ampla defesa, pelo longo decurso de tempo e pela dificuldade na obtenção dos documentos, diante da extinção da Riomar, alegando, em sequência, que R$ 374.929,48 dos R$ 390.745.745,68 foram considerados adequadamente aplicados (peça 130, p. 3-4) .
Ato contínuo, suscita a ocorrência da prescrição, alegando previsão do art. 1º do Decreto 20.910/32, que, segundo entendimento da defesa, estabelece o prazo em cinco anos (peça 130, p. 5) .
Nos pedidos, requer a aprovação, sem ressalvas, das contas, além do reconhecimento da prescrição, da exclusão do nome da defendente do rol de responsáveis desta TCE e, finalmente, a aprovação das contas, pela perda das condições operacionais de fazer qualquer tipo de prestação de contas após tanto tempo (peça 130, p. 5-6) .
Análise
Para recordar, trata-se de análise das alegações de defesa de Ednéia Trajano de Oliveira Viana, citada por força do Ofício 4835/2020-TCU/Seproc (peça 107) , na qualidade de Diretora Administrativo-Financeira da Riomar, no período de 13/2/2007 a 24/1/2008 e respondendo pela não comprovação da boa e regular aplicação dos recursos repassados pelo Convênio 015/2006 (Siafi 590328) , firmado entre Unir e Riomar.
O primeiro ponto defendido pela responsável afirma-se que não cabe responsabilização pelo fato de o período de prestação de contas não ter ocorrido durante seu período de gestão na instituição e que não haveria ato seu com indício de irregularidade, já deixando claro que o argumento não prospera.
Primeiramente, é preciso esclarecer que a ex-servidora não está respondendo pela ausência de prestações de contas do convênio, mas sim, pela aplicação de recursos fora das premissas do plano de trabalho, conforme já consignado na instrução que propôs as citações (peça 62) , a qual deixou claro o ato atribuído à respondente, assim detalhado: "Autorizar pagamento sem consonância com o plano de trabalho pactuado".
Como dito no primeiro parágrafo desta Análise, a Sra. Ednéia Trajano foi citada na qualidade de Diretora Administrativo-Financeira da Riomar e, nessa qualidade, era responsável pela movimentação dos recursos financeiros da entidade, assinando em conjunto com o presidente da instituição, sendo esse o fundamento para sua responsabilização.
Outra tese defendida pela ex-servidora diz respeito ao suposto prejuízo ao contraditório e ampla defesa, uma vez que entende que deveria ter sido oportunizada a apresentação de defesa nas fases iniciais do processo e não apenas quando do julgamento das contas pelo Tribunal, e, mais uma vez, os argumentos não merecem guarida.
A jurisprudência desta Corte de Contas tem entendimento sedimentado de que não há prejuízo ao contraditório e ampla defesa quando ocorre a citação válida no escopo da TCE, ainda que o responsável não tenha sido ouvido na fase interna do procedimento, conforme se extrai de enunciado do Acórdão 7880/2014-TCU-Primeira Câmara, Relator: BENJAMIN ZYMLER, assim dispondo:
A instauração do contraditório, para fins de condenação dos responsáveis por parte do TCU, se dá na fase externa do processo de contas especiais, por meio de sua regular citação, sendo irrelevante, para a configuração do contraditório, a ocorrência ou não de notificação anterior pela Administração na fase interna da tomada de contas especial.
São de entendimento similar os seguintes Acórdão 5821/2013-TCU-Segunda Câmara, Relator: BENJAMIN ZYMLER; 2875/2014-Plenário, Relator: BENJAMIN ZYMLER; 771/2012-Plenário, Relator: VALMIR CAMPELO; 7006/2012-Segunda Câmara, Relatora: ANA ARRAES; 1522/2016-Plenário, Relator: BENJAMIN ZYMLER, dentre outros.
Com relação aos pagamentos feitos ao Sr. Jamil Ferreira Leite, defendeu que haveria autorização no art. 4º-D, da Lei 8958/1994, que regula a relação entre instituições superiores e as fundações de apoio, cabendo reconhecer que foram observadas as prescrições do referido ditame legal, já que os recursos foram transferidos diretamente ao favorecido, devidamente identificado.
No entanto, o artigo citado no parágrafo anterior não autoriza a contratação da figura designada como "Executores de Projetos", conforme argumentado pela peça de defesa, não constando esta previsão no Plano de Trabalho (peça 12, p. 19-40) ou no Termo de Convênio (peça 3) .
Adicionalmente, a responsável não apresentou qualquer documento que comprove o vínculo do Sr. Jamil com o projeto ou as atividades que tenha executado, e, além disso, consta um único pagamento ao responsável (peça 26, p. 140) . E, caso fosse realmente pela "execução" do convênio, eram esperados pagamentos regulares e periódicos, com respaldo em documentação comprobatória.
Por esta razão, cabe manter o entendimento no sentido de que houve um gasto em desconformidade com o Plano de Trabalho, sem a confirmação da regular prestação dos serviços, configurando dano ao erário e obrigação de ressarcir.
Em relação à suposta aprovação dos recursos repassados, a defesa afirmou que houve a aprovação de R$ 374.929,48 dos R$ 390.745,68 repassados na primeira parcela de recursos, porém, deixou de indicar documentos que corroborem com tal afirmação, já que constam apenas prestações de contas parciais (peça 13, p. 90 à peça 14, p. 163) , e não constam prestações de contas finais nos autos, sendo este o motivo inicial para instauração da TCE.
Vale repisar que o dever de demonstrar a boa e regular aplicação dos recursos recai sobre o gestor, devendo lançar mão de todos os documentos e evidências necessários e suficientes para comprovar que bem geriu os recursos a ele confiados, consoante enunciado do Acórdão 1017/2009-TCU-Segunda Câmara, Relator: WALTON ALENCAR RODRIGUES, com o seguinte conteúdo: "Compete, exclusivamente, ao gestor dos recursos públicos fazer prova adequada da regularidade da sua gestão. O ônus da prova incumbe sempre ao gestor da época da aplicação dos recursos, que deve comprovar a sua regular aplicação".
Tratando especificamente do valor repassado ao Sr. Jamil Ferreira Leite (peça 26, p. 140) , não há documentação hábil e idônea para comprovar o vínculo do responsável com a instituição, bem como a prestação de qualquer serviço que justificasse o recebimento dos recursos, razão pela qual permanece o entendimento pela ocorrência do dano.
Ato contínuo, a responsável suscita a ocorrência da prescrição, alegando elevado transcurso de tempo entre o fato gerador e a notificação válida no processo, cabendo razão aos argumentos.
Vale ressaltar que a pretensão punitiva do TCU, conforme Acórdão 1441/2016-TCU-Plenário, Relator Min. Benjamin Zymler, que uniformizou a jurisprudência acerca dessa questão, subordina-se ao prazo geral de prescrição indicado no art. 205 do Código Civil, que é de dez anos, contados da data de ocorrência da irregularidade sancionada, nos termos do art. 189 do Código Civil, sendo este prazo interrompido pelo ato que ordenar a citação, a audiência ou a oitiva dos responsáveis.
Situação diferente se aplica no caso de imputação de débitos e da necessidade de ressarcir o erário por eventuais prejuízos causados, tendo o Tribunal entendimento firmado no sentido que o débito é imprescritível, consoante enunciado do Acórdão 76/2017-TCU-Plenário, Relatora: Ana Arraes, assim dispondo: "O reconhecimento da prescrição da pretensão punitiva não implica o afastamento do débito, porquanto as ações de ressarcimento movidas pelo Estado contra os agentes causadores de danos ao erário são imprescritíveis, nos termos do art. 37, § 5º, da Constituição Federal e da Súmula TCU 282.".
Em manifestação mais recente, o Supremo Tribunal Federal - STF, no Recurso Extraordinário - RE 636.886, fixou a tese, com repercussão geral reconhecida, de que "é prescritível a pretensão de ressarcimento ao erário fundada em decisão de Tribunal de Contas" (Tema 899) . Não obstante as indagações acerca da abrangência da tese firmada, no sentido de que se circunscreveria apenas ao processo de execução (em outras palavras, inaplicável à pretensão de ressarcimento exercida nos autos do processo de TCE) , verifica-se que o STF, mediante decisões prolatadas pelas duas turmas, tem decidido de forma reiterada que se aplica à pretensão sancionatória e ressarcitória a cargo do Tribunal de Contas da União o prazo prescricional de 5 (cinco) anos previsto na Lei 9.873/1999.
Seja por aplicação direta ou por analogia, a orientação sufragada é no sentido de que o prazo de cinco anos é compatível com a tese de que a ação e a execução prescrevem no mesmo prazo (Súmula 150 do STF) , bem como com o fato de que a Lei 9.873/1999 - que regulamenta o exercício de ação punitiva pela Administração Pública Federal, direta e indireta - regeria integralmente a prescrição no âmbito do TCU. Quanto a este último aspecto, o Ministro Roberto Barroso, no voto exarado no julgamento do MS 32.201, embora tenha advertido que a atuação do TCU, em sua acepção clássica, não se qualifica como exercício do poder de polícia, ressaltou que a Lei 9.873/1999 assumiria vocação regulatória geral da prescrição do exercício da competência sancionadora da Administração Pública, sendo sua disciplina aplicável a qualquer ação punitiva da Administração Pública Federal, exceto àquelas esferas em que exista regulamentação específica. Ademais, completa, dada a autonomia científica do Direito Administrativo, não haveria razão plausível para suprimir a omissão da Lei Orgânica do Tribunal de Contas da União, quanto ao prazo prescricional, valendo-se das normas de direito civil, e não das de direito administrativo. 	Eis algumas ementas de decisões que evidenciam o entendimento predominante do STF:
Ementa: AGRAVO REGIMENTAL EM MANDADO DE SEGURANÇA. TOMADA DE CONTAS ESPECIAL. TRIBUNAL DE CONTAS DA UNIÃO. CONDENAÇÃO A RESSARCIMENTO AO ERÁRIO. PRESCRIÇÃO. MARCO INTERRUPTIVO. ART. 2°, II, DA LEI 9.873/1999. ATO INEQUÍVOCO DE APURAÇÃO DO FATO. DISCUSSÃO. DIREITO LÍQUIDO E CERTO. DEMONSTRAÇÃO. INOCORRÊNCIA. SUBSISTÊNCIA DA DECISÃO AGRAVADA. AGRAVO A QUE SE NEGA PROVIMENTO. I - As razões do agravo regimental são inaptas para desconstituir os fundamentos da decisão agravada, que, por isso, se mantêm hígidos. II - Aplicando-se a regulamentação da Lei 9.873/1999 ao caso concreto, observa-se que a pretensão sancionatória do TCU, em relação aos atos praticados pelo impetrante, levando-se em consideração a ocorrência de 5 causas interruptivas da prescrição, não teria sido fulminada pelo decurso do tempo. III - A pretensão do recorrente, fundada na discussão sobre os fatos apontados como marcos interruptivos da prescrição da pretensão punitiva da Administração Pública, refoge aos estreitos limites do mandamus, ante a ausência de liquidez e certeza do direito pleiteado. IV - Agravo regimental a que se nega provimento. MS 36067 ED-AgR. Órgão julgador: Segunda Turma. Relator (a) : Min. RICARDO LEWANDOWSKI. Julgamento: 18/10/2019.
Ementa: AGRAVO REGIMENTAL EM RECLAMAÇÃO. TRIBUNAL DE CONTAS DA UNIÃO. TOMADA DE CONTA ESPECIAL. PRESCRIÇÃO DA PRETENSÃO PUNITIVA. RECONHECIDA EM DECISÃO DO SUPREMO TRIBUNAL FEDERAL. PRESCRITIBILIDADE DO RESSARCIMENTO AO ERÁRIO FUNDADA EM DECISÃO DE TRIBUNAL DE CONTAS. AÇÃO DE IMPROBIDADE ADMINISTRATIVA COM PEDIDO DE RESSARCIMENTO JÁ EM CURSO. AGRAVO REGIMENTAL A QUE SE NEGA PROVIMENTO. I - O acórdão do TCU determinou a formação de processo administrativo para avaliarem, efetivamente, a eventual responsabilização do agravado para o ressarcimento do dano ao erário, contrariando, assim, autoridade desta Corte no MS 35.512/DF, uma vez que houve a concessão da segurança para declarar a ocorrência da prescrição da pretensão punitiva do TCU em relação às infrações imputadas a ele, destacando-se que a União poderia perseguir os valores referentes ao ressarcimento dos danos na esfera judicial. II - Agravo regimental a que se nega provimento. (Rcl 39497 AgR. Órgão julgador: Segunda Turma. Relator (a) : Min. RICARDO LEWANDOWSKI. Julgamento: 10/10/2020) .
Ementa: MANDADO DE SEGURANÇA. DIREITO ADMINISTRATIVO. TRIBUNAL DE CONTAS DA UNIÃO. SERVIDOR DA SECRETARIA DE SAÚDE DO ESTADO DO ACRE. FISCALIZAÇÃO OMISSA E DEFICIENTE NA EXECUÇÃO DE DOIS CONVÊNIOS FIRMADOS ENTRE A SECRETARIA ESTADUAL E O MINISTÉRIO DA SAÚDE. APLICAÇÃO DE MULTA. ARTS. 28, II, E 58, II, DA LEI 8.443/1992. ART. 268, II, DO REGIMENTO INTERNO DO TCU. PRESCRIÇÃO DA PRETENSÃO SANCIONATÓRIA. OCORRÊNCIA. APLICAÇÃO DA LEI 9.873/1999. PRECEDENTES DESTE STF. MEDIDA LIMINAR DEFERIDA E RATIFICADA NO EXAME DE MÉRITO. SEGURANÇA CONCEDIDA PARA AFASTAR A MULTA APLICADA. 1. A prescrição da pretensão punitiva do TCU é regulada pela Lei 9.873/1999, descabendo a aplicação do prazo decenal previsto na legislação civil (art. 205 do Código Civil) . Ao revés, incide o prazo quinquenal previsto na Lei 9.873/1999 (MS 32201, Rel. Min. Roberto Barroso, PRIMEIRA TURMA, DJe 7/8/2017; MS 35.512-AgR, Rel. Min. Ricardo Lewandowski, SEGUNDA TURMA, DJe 21/6/2019) . 2. In casu, na linha do parecer apresentado pelo Ministério Público Federal e da decisão liminar de minha lavra, é inequívoca a superação do prazo prescricional quinquenal. Os ilícitos apontados pela Corte de Contas ocorreram em julho de 2006, tendo o processo de auditoria sido instaurado em 9/10/2006. A ordem de citação do responsável para a audiência, por sua vez, ocorreu em 25/6/2007. Entretanto, a decisão condenatória recorrível foi exarada somente em 31/5/2016, data da prolação do Acórdão 3513/2016-TCU-Primeira Câmara. 3. Ex positis, CONCEDO A SEGURANÇA unicamente para afastar a sanção de multa aplicada ao impetrante, nos autos da Tomada de Contas Processo 023.288/2006-0, máxime da ocorrência de prescrição da pretensão punitiva do Tribunal de Contas da União. MS 35940. (Órgão julgador: Primeira Turma. Relator (a) : Min. LUIZ FUX. Julgamento: 16/06/2020) .
Essa orientação também foi seguida nas seguintes decisões monocráticas: MS 36.127-MC/DF e MS 35.940-MC/DF, Rel. Min. Luiz Fux; MS 35.294, MS 35.539/DF e MS 35.971-TP/DF, Rel. Min. Marco Aurélio; MS 34.256 MC/DF, MS 36.054-MC e MS 36.067-MC/DF, Rel. Min. Ricardo Lewandowski.
Portanto, observa-se que o Supremo Tribunal Federal tem se pronunciado no sentido de reconhecer não só a aplicação da prescrição quinquenal com fulcro na interpretação da Lei 9.873/1999, mas também a incidência dos marcos interruptivos do prazo prescricional consignados na referida lei, tantas vezes quanto presentes os suportes fáticos (MS 32201, Relator: Min. Roberto Barroso) .
Essa orientação também foi seguida nas seguintes decisões monocráticas: MS 36.054, MS 34.256-MC, MS 35.512 e MS 36.067-MC, todos de relatoria do Min. Ricardo Lewandowski; MS 35.294, MS 35.539 e MS 35.971-TP, todos de relatoria do Min. Marco Aurélio; MS 32.201, Rel. Min. Roberto Barroso, e MS 36.127-MC e MS 35.940-MC, Min. Luiz Fux.
Em relação ao termo inicial da contagem do prazo prescricional, o "caput" do art. 1º da Lei 9.873/1999 oferece solução que não destoa do modelo adotado pelo TCU no incidente de uniformização de jurisprudência, em que se examinou a prescrição da pretensão punitiva, nos termos do Acórdão 1441/2016-TCU-Plenário (Rel. Min. Benjamin Zymler) , com a adição da particularidade de explicitar o caso de infrações permanentes ou continuadas:
a) Regra geral: "data da prática do ato"  (o que equivale a "ocorrência da irregularidade sancionada") ;
b) Regra especial: "no caso de infração permanente ou continuada, do dia em que tiver cessado".
Por seu turno, a Lei 9.873/1999, em seu art. 2º, estabelece as causas interruptivas da prescrição punitiva, consoante abaixo transcrito, já na redação conferida pela Lei 11.941/2009:
Art. 2º Interrompe-se a prescrição da ação punitiva:
I - pela notificação ou citação do indiciado ou acusado, inclusive por meio de edital;
II - por qualquer ato inequívoco, que importe apuração do fato;
III - pela decisão condenatória recorrível;
IV - por qualquer ato inequívoco que importe em manifestação expressa de tentativa de solução conciliatória no âmbito interno da administração pública federal.
Por sua vez, o quadro a seguir indica alguns eventos processuais, ocorridos no curso de uma TCE (fase interna e externa) - instaurada em razão de irregularidades na aplicação de recursos da União transferidos a entes subnacionais - que poderiam ser enquadrados nas causas de interrupção da prescrição acima apontadas, sem prejuízo, é claro, de outras ocorrências fáticas elegíveis como marco interruptivo, a depender da forma de proceder de cada entidade ou órgão tomador de contas.
	I - pela notificação ou citação do indiciado ou acusado, inclusive por meio de edital;
	 (i) notificação no âmbito do procedimento administrativo de ressarcimento previamente à instauração da TCE;
 (ii) notificação efetuada pelo órgão tomador de contas acerca da instauração da TCE;
 (iii) citação efetuada pelo TCU.
*Data da ciência da notificação ou citação pelos responsáveis ou de publicação do edital no DOU.

	II - por qualquer ato inequívoco, que importe apuração do fato;
* procedimento que evidencie a apuração dos fatos irregulares, com o objetivo quantificar o dano e identificar possíveis responsáveis.
	 (i) relatório de sindicância ou PAD;
 (ii) relatório de apuração de irregularidades referente ao processo administrativo prévio à instauração da TCE;
 (iii) relatórios de fiscalização, pareceres, despachos, informações e memorandos relacionados à apuração dos fatos irregulares;
 (iv) relatório do tomador de contas;
 (v) relatório do controle interno; 
 (vi) termo de instauração ou designação de instauração da TCE;
 (vii) autuação da TCE no TCU; entre outras causas.
*Há quem inclua nesse grupo diligências que comprovam providências do responsável sobre as irregularidades investigadas.

	III - pela decisão condenatória recorrível.
	 (i) Verifica-se apenas no âmbito do TCU com a data da prolação do acórdão condenatório recorrível.

	IV - por qualquer ato inequívoco que importe em manifestação expressa de tentativa de solução conciliatória no âmbito interno da administração pública federal.
	 (i) pedido de parcelamento;
 (ii) pagamento parcial do débito;
 (iii) qualquer manifestação do responsável que demonstre claramente a sua intenção de recolher o débito.

Bem se vê, portanto, que haveria uma multiplicidade de causas de interrupção da prescrição, conforme se depreende do art. 2º da Lei 9.873/1999. Tal exegese encontra respaldo em precedentes do STF, a exemplo do que se decidiu no julgamento do MS 36067 (Rel. Min. Ricardo Lewandowski) , com destaque para trecho do voto em que o Relator reconhece cinco causas de interrupção da prescrição, in verbis:
 (...) Assim, faz-se necessário levar em consideração que, apesar de os fatos objeto da apuração conduzida pela Corte de Contas remontarem aos anos de 1999 e 2000, período no qual o impetrante era Secretário de Saúde municipal, o Tribunal de Contas da União deu prosseguimento à tomada de contas especial por ter constatado a ocorrência de 5 causas interruptivas da prescrição, a saber: a) relatório de auditoria em conjunto realizada pelo Denasus e pela Secretaria Federal de Controle, lavrado em 06/07/2001, sendo este, certamente, um ato inequívoco que importou a apuração do fato (art. 2º, II, da Lei n. 9.873/1999) ; b) instauração de Tomada de Contas Especial pelo FNS, ocorrida em 05/10/2005, sendo este também, certamente, um ato inequívoco que importou a apuração do fato  (art. 2º, II, da Lei n. 9.873/1999) ; c) a autuação da presente Tomada de Contas Especial no âmbito do Tribunal de Contas da União, ocorrida em 12/08/2008, sendo este também, certamente, um ato inequívoco que importou a apuração do fato  (art. 2º, II, da Lei n. 9.873/1999) ; d) o ato que ordenou a citação do responsável, ora impetrante, ocorrida em 12/07/2010 (art. 2º, I, da Lei n. 9.873/1999) ; e e) o exercício do poder punitivo ocorrido em 20/06/2012, data da prolação do Acórdão 1563/2012-TCU-Plenário (art. 2º, III, da Lei n. 9.873/1999) .
Para o caso de não comprovação da regular aplicação dos recursos, situação desta TCE, a jurisprudência desta Corte entende que será considerado como marco inicial de contagem do prazo de prescrição a data limite para apresentar a prestação de contas, consoante enunciado do Acórdão 1470/2020-TCU-Segunda Câmara, Relatora: ANA ARRAES, nos seguintes termos: "Nos casos de não comprovação da regular aplicação de recursos repassados mediante convênios ou instrumentos similares, a data limite para entrega da prestação de contas final assinala o marco inicial da contagem do prazo de prescrição da pretensão punitiva do TCU."
São de entendimento semelhante os seguintes Acórdão 2278/2019-TCU-Primeira Câmara, Relator: AUGUSTO SHERMAN; 3749/2018-Segunda Câmara, Relatora: ANA ARRAES; 9369/2020-Primeira Câmara, Relator: BRUNO DANTAS, dentre outras decisões.
Conforme já evidenciado no campo Histórico (parágrafo 6) o final da vigência do convênio em tela deu-se em 14/12/2011, tendo trinta dias para prestar contas, restando o prazo final para apresentar a prestação de contas em 13/1/2012, estabelecido como marco inicial para contagem do prazo de prescrição no caso concreto.
No caso concreto, constam sete documentos que se encaixam nas previsões da Lei 9873/1999, art. 2º, conforme tabela abaixo:
Tabela 10 - Causas de Interrupção da Prescrição (Lei 9873/1999) 
	Documento
	Enquadramento Lei 9873/1999, art. 2º
	Data
	Referência

	Despacho 266/PROPLAN/2014
	Inciso II - apuração dos fatos
	29/8/2014
	peça 13, p. 15-16

	Portaria 093/2015NUSAU
	Inciso II - apuração dos fatos
	17/9/2015
	peça 12, p. 6-6

	Relatório de TCE 01/2015
	Inciso II - apuração dos fatos
	1/12/2015
	peça 6, p. 1-10

	Instrução TCU - Diligência
	Inciso II - apuração dos fatos
	16/6/2017
	peça 18

	Instrução TCU - Diligência
	Inciso II - apuração dos fatos
	26/10/2018
	peça 34

	Instrução TCU - Citação
	Inciso II - apuração dos fatos
	5/9/2019
	peça 62

	4835/2020-TCU/Seproc
	Inciso I - notificação
	13/3/2020
	peças 107 e 123

Fonte: elaboração própria
Analisando-se pela ótica do TCU e tendo como referência a mesma data citada no parágrafo 80, o ato que interrompe a prescrição é a autorização para realização das citações e/ou audiência, que, neste caso, ocorreu em 11/11/2019 (peça 64) , portanto, não se verifica o decurso de mais de dez anos do fato gerador, restando afastada a prescrição da pretensão punitiva pela sistemática adotada pelo Tribunal.
Também vale análise quanto ao risco de prejuízo ao contraditório e ampla defesa pelo decurso de mais de dez anos entre o fato gerador e a primeira notificação válida ao responsável, considerando o mesmo marco inicial de contagem, explicitado nos dois parágrafos acima como 13/1/2012, e a primeira notificação recebida no bojo do ofício de citação (peça 107) , tendo a confirmação de recebimento em 13/3/2020 (peça 123) e, portanto, não ultrapassado o período de mais de dez anos sem notificação válida à responsável.
Por todo o exposto, o entendimento é no sentido de não acatar as alegações de defesa apresentadas pela Sra. Ednéia Trajano de Oliveira Viana (CPF XXX.929.152-XX) , uma vez que seus argumentos não tiveram o condão de justificar as irregularidades e/ou de afastar sua responsabilidade e não foram identificados excludentes de ilicitude e/ou de culpabilidade, cabendo o julgamento pela irregularidade de suas contas, com condenação em débito e aplicação de multa.
Alegações de Defesa de Francielen Braga Vainiaroski (CPF XXX.602.402-XX) 
A responsável foi chamada em audiência por força do Ofício 4858/2020-TCU/Seproc, de 18/2/2020 (peça 108) , com aviso de recebimento em 6/3/2020 (peça 117) , na qualidade de Diretora Administrativo-Financeira da Riomar, no período de 13/12/2010 a 30/12/2011, e respondendo pela omissão no dever de prestar contas dos recursos repassados pelo Convênio 015/2006 (Siafi 590328) , firmado entre Unir e Riomar.
Para atender à audiência do Tribunal, a ex-gestora elaborou e fez chegar a esta Corte petição contendo suas razões de justificativa (peça 131) que passam a ser analisadas adiante.
A peça inicia com a qualificação da responsável e apresenta uma breve síntese dos fatos que justificaram a audiência da defendente (peça 131, p. 1-3) .
Informa a defesa que haveria um equívoco nas informações sobre períodos de gestão na Riomar e que o período correto para a Sra. Francielen é de 13/12/2011 a 15/6/2011, defendendo que os recursos foram movimentados no entre 2007 e 18/2/2010 (peça 131, p. 3-4) .
Em sequência, argumenta que o Ministério Público interveio para levantamento de dados e documentos para realizar a adequada prestação de contas dos recursos, porém, sem sucesso em localizar os processos relacionados (peça 131, p. 4-5) .
Nos pedidos, requer o acolhimento das alegações de defesa, com reconhecimento da inexistência de conduta antijurídica, para afastar sua responsabilização (peça 131, p. 5) .
Análise
Para situar, trata-se de análise das razões de justificativa de Francielen Braga Vainiaroski, citada por força do Ofício 4858/2020-TCU/Seproc (peça 108) , na qualidade de Diretora Administrativo-Financeira da Riomar, no período de 13/12/2010 a 30/12/2011, e respondendo pela omissão no dever de prestar contas dos recursos repassados pelo Convênio 015/2006 (Siafi 590328) , firmado entre Unir e Riomar.
O ponto central da defesa apresentada é afirmar que o período de gestão da defendente não se estende até o final da vigência do convênio em tela, o que seria suficiente para afastar sua responsabilidade pela apresentação da prestação de contas final da avença e tal afirmação tem respaldo na documentação juntada ao processo.
A defesa apresentou cópia do Termo de Posse e Compromisso, assinado pela peticionária em 13/12/2010, data em que tomou posse no cargo de Diretor Administrativo e Financeiro da Fundação Rio Madeira - Riomar (peça 131, p. 9) .
Também foi anexado o Pedido de Exoneração, assinado pela responsável em 15/6/2011, e recebido na instituição em 15/7/2011, com pedido de desligamento do mesmo cargo citado ao final do parágrafo imediatamente anterior (peça 131, p. 10) .
Como já evidenciado no início do campo Histórico, retro, e repetido na defesa apresentada, o final da vigência do convênio em tela ocorreu em 30/12/2011, com prazo de trinta dias para prestação de contas, conforme Cláusula Sexta, do Termo de Convênio (peça 3) .
Por todo o exposto, o entendimento é pelo acolhimento das razões de justificativa da Sra. Francielen Braga Vainiaroski (CPF XXX.602.402-XX) , para retirar seu nome do rol de responsáveis desta TCE, uma vez que seu mandato foi encerrado antes do período de exigência das prestações de contas do Convênio 015/2006 (Siafi 590328) . 
Alegações de Defesa de Elizabeth Antônia Leonel de Moraes Martines (CPF: XXX.950.568-XX) 
A responsável foi citada por força do Ofício 4868/2020-TCU/Seproc, de 18/2/2020 (peça 111) , com aviso de recebimento em 4/3/2020 (peça 115) , na qualidade de Coordenadora Executiva da Unir, no período de 15/12/2006 a 28/2/2009, e respondendo pela omissão no dever de fiscalizar a execução financeira do Convênio 015/2006 (Siafi 590328) , firmado entre Unir e Riomar.
Para atender à citação do Tribunal, a ex-gestora constituiu advogado nos autos (peça 132) , elaborou e fez chegar a esta Corte petição contendo suas alegações de defesa (peça 134) que passam a ser analisadas adiante.
A peça inicia com a qualificação da responsável e apresentando uma breve síntese dos fatos que justificaram a citação da ex-gestora nos autos da TCE (peça 134, p. 1-2) .
Na sequência, questiona o esgotamento das medidas administrativas tendentes a apurar e sanar as irregularidades, antes da instauração da TCE, argumentando que a própria CGU teria apontado inconsistências no Relatório da Comissão de Tomada de Contas (peça 134, p. 2-6) .
Questiona a responsabilização da ex-Coordenadora, entendendo que esta não poderia ser responsabilizada pela omissão na prestação de contas, visto que teria a função de Coordenação Executiva do Convênio, estando a obrigação de prestar contas a cargo da convenente (peça 134, p. 6-7) .
Argumenta que houve violação ao direito de ampla defesa, visto que a respondente foi notificada apenas em 18/11/2015, com prazo de apenas cinco dias e sendo sua única oportunidade de defesa, o que, segundo a peticionária, afronta as prescrições da Lei 9784/1999, além de não ter havido tempo hábil para constituir defesa técnica (advogado) , razão para concluir que houve cerceamento de defesa no caso concreto (peça 134, p. 7-14) .
Seguindo com as alegações de defesa, apresenta detalhamento dos principais desdobramentos da contratação em análise, elencando os pontos que considera relevantes para o correto esclarecimento dos fatos aqui tratados, destacando as principais atribuições e reponsabilidades vinculadas à atuação da ex-Coordenadora (peça 134, p. 14-16) .
 Busca demonstrar que não havia condições adequadas para produção e arquivamento de documentos referentes ao convênio, que não teria a função de fiscal da avença e que foram realizadas tratativas formais e informais para obtenção das prestações de contas (peça 134, p. 16-17) .
Informa que teria acionado seus superiores e agendado reunião para tratar das pendências existentes e para busca de uma solução, além de notificações formais para saneamento das irregularidades nas prestações de contas (peça 134, p. 17-19) .
Em sequência, volta a contestar a responsabilização da defendente, alegando divergências entre o Relatório da Comissão de TCE e a CGU, retornando ao argumento de que não deve responder pela prestação de contas, uma vez que foi nomeada para a função de Coordenadora Executiva do Curso e que sua função específica era coordenar a execução do curso e não a fiscalização do convênio, como foi atribuído a ela (peça 134, p. 19-20) .
Dando sequência ao argumento da responsabilização, defende que não houve a adequada individualização das condutas e correta identificação dos responsáveis, informando que todos os responsáveis listados na TCE teriam gerido os recursos do convênio, retornando ao argumento de que as prestações de contas eram responsabilidade da Riomar (peça 134, p. 21-22) .
Complementa afirmando que não teriam sido providenciadas as recomendações da 2ª Diretoria da então Secex/BA, a qual solicitou uma série de informações, documentos e análises para melhor detalhamento das ocorrências, entendendo a defesa que os vícios identificados são suficientes para afastar a responsabilização da defendente (peça 134, p. 22-24) .
Nos pedidos, requer o acolhimento das alegações de defesa, reconhecimento de prova da inocência da requerida e retirada do seu nome do rol de responsáveis da TCE (peça 134, p. 25) .
Análise
Recordando, trata-se de análise das alegações de defesa de Elizabeth Antônia Leonel de Moraes Martines, citada por força do Ofício 4868/2020-TCU/Seproc (peça 111) , na qualidade de Coordenadora Executiva da Unir, no período de 15/12/2006 a 28/2/2009, e respondendo pela omissão no dever de fiscalizar a execução financeira do Convênio 015/2006 (Siafi 590328) , firmado entre Unir e Riomar.
O primeiro ponto que merece ser clarificado é que o motivo da citação da Sra. Elizabeth não é a omissão no dever de prestar contas, mas sim, a omissão na fiscalização do convênio em tela, resultando em pagamentos irregulares e na inexistência de documentos que justifiquem os gastos ou, dito de outra forma, da ausência de nexo de causalidade entre o dispêndio dos recursos utilizados e a consecução do objeto pretendido na celebração do convênio.
Aqui cabe trazer à baila as determinações da Cláusula Quinta do Termo de Convênio 015/2006 (peça 3, p. 4) , que determinou a responsabilidade para a figura do (a) Coordenador (a) /Fiscal do Convênio, assim dispondo:
CLÁUSULA QUINTA - DA COORDENAÇÃO/FISCALIZAÇÃO
Nos termos do art. 67 da Lei nº 8.666/93, a UNIR indicará um (a) Coordenador (a) /Fiscal do Convênio, que será responsável pela coordenação e fiscalização dos serviços.
Pelo exposto acima, conclui-se que haveria a determinação de apenas um representante da Unir que reuniria as funções de Coordenador e de Fiscal do Convênio e, ao contrário do que argumenta a defesa, pesava sobre a Sra. Elizabeth a obrigação de fiscalizar a aplicação dos recursos do convênio, por expressa determinação das cláusulas avençadas.
No entanto, vale destacar as definições para o cargo atribuído à ex-gestora, explícito na Portaria 282/GR, de 27/3/2007 (peça 13, p. 51) , vale trazer o texto original:
Designar a Profª Drª ELIZABETH ANTONIA LEONEL DE MORAES MARTINES, Siape n° 0396731, lotada no Departamento de Biologia, como Coordenadora e Executora do Curso de Licenciatura em Ciências Naturais e Biologia na Modalidade a Distância, a fim de que a mesma posa dar continuidade às ações do Programa Pró-Licenciatura - Resolução CD/FNDE/N° 34/2005, no âmbito desta UNIR, bem como, cadastrar os bolsistas e certificar o cumprimento das obrigações dos mesmos, para fins de pagamento das bolsas, conforme a Resolução CD/FNDE/n° 49, de 29 de dezembro de 2006, Art. 5º, inciso III.
Pelo teor da Portaria citada no parágrafo retro, as funções da responsável foram ampliadas, passando da função de apenas fiscalizar a avença, para a atribuição de executar diretamente as ações e certificar a regularidades dos processos de contratação e pagamento, aumentando, ainda mais, sua responsabilidade pela regular aplicação dos recursos.
Vale repisar que o dever de demonstrar a boa e regular aplicação dos recursos recai sobre o gestor, devendo lançar mão de todos os documentos e evidências necessários e suficientes para comprovar que bem geriu os recursos a ele confiados, consoante enunciado do Acórdão 1017/2009-TCU-Segunda Câmara, Relator: WALTON ALENCAR RODRIGUES, com o seguinte conteúdo: "Compete, exclusivamente, ao gestor dos recursos públicos fazer prova adequada da regularidade da sua gestão. O ônus da prova incumbe sempre ao gestor da época da aplicação dos recursos, que deve comprovar a sua regular aplicação".
Quanto ao alegado prejuízo ao contraditório e ampla defesa, vale aproveitar a análise realizada nas alegações de defesa da Sra. Ednéia Trajano (parágrafo 56) , para afastar o argumento apresentado, diante do entendimento defendido pela jurisprudência desta Corte, no sentido de que o contraditório e ampla defesa se instauram após a citação válida pelo TCU.
Também não cabe razão à responsável, quando apresenta supostos conflitos entre o Relatório do Tomador (peça 6) e o Relatório de Auditoria da CGU (peça 7) , já que foram realizados ajustes e ponderações na fase interna da TCE (peça 14, p. 179-181) e foram realizadas diligências complementares já no âmbito desta Corte (peças 18 e 34) , com detalhamento pormenorizado na instrução que propôs as citações dos arrolados (peça 62) .
No que concerne à alegação de falta de condições adequadas de trabalho e de supostas provas de que teria adotado diversas providências para acionar as instâncias e autoridades competentes, não foram carreados aos autos quaisquer documentos hábeis a comprovar tais afirmações, não sendo possível acatar as alegações desprovidas de sustentação documental.
Por todo o exposto, o entendimento é no sentido de que não devem ser acolhidas as alegações de defesa da Sra. Elizabeth Antônia Leonel de Moraes Martines (CPF: XXX.950.568-XX) e, não havendo nos autos outros elementos para demonstrar a boa-fé, cabe o julgamento pela irregularidade de suas contas, com imputação de débito e aplicação de multa, nos exatos termos da citação.
Da Revelia de Maria das Graças Silva Nascimento Silva (CPF XXX.230.942-XX) , Waldemarina Vieira de Melo (CPF XXX.256.832-XX) , Jamil Ferreira Leite (CPF XXX.275.822-XX) , Claudia Clementino Oliveira (CPF XXX.605.184-XX) , Tiago Luiz Kunz (CPF XXX.738.490-XX) e Jamil Jorge Teixeira Michael (CPF: XXX.052.902-XX) 
Da validade das notificações:
Preliminarmente, cumpre tecer breves considerações sobre a forma como são realizadas as comunicações processuais no TCU. A esse respeito, destacam-se o art. 179, do Regimento Interno do TCU (Resolução 155, de 4/12/2002) e o art. 4º, inciso III, § 1º, da Resolução TCU 170, de 30 de junho de 2004, in verbis:
Art. 179. A citação, a audiência ou a notificação, bem como a comunicação de diligência, farse-ão:
I - mediante ciência da parte, efetivada por servidor designado, por meio eletrônico, fac-símile, telegrama ou qualquer outra forma, desde que fique confirmada inequivocamente a entrega da comunicação ao destinatário;
II - mediante carta registrada, com aviso de recebimento que comprove a entrega no endereço do destinatário;
III - por edital publicado no Diário Oficial da União, quando o seu destinatário não for localizado
 (...) 
Art. 3º As comunicações serão dirigidas ao responsável, ou ao interessado, ou ao dirigente de órgão ou entidade, ou ao representante legal ou ao procurador constituído nos autos, com poderes expressos no mandato para esse fim, por meio de:
I - correio eletrônico, fac-símile ou telegrama;
II - servidor designado;
III - carta registrada, com aviso de recebimento;
IV - edital publicado no Diário Oficial da União, quando o seu destinatário não for localizado, nas hipóteses em que seja necessário o exercício de defesa.
Art. 4º. Consideram-se entregues as comunicações:
I - efetivadas conforme disposto nos incisos I e II do artigo anterior, mediante confirmação da ciência do destinatário;
II - realizadas na forma prevista no inciso III do artigo anterior, com o retorno do aviso de recebimento, entregue comprovadamente no endereço do destinatário;
III - na data de publicação do edital no Diário Oficial da União, quando realizadas na forma prevista no inciso IV do artigo anterior.
§ 1º O endereço do destinatário deverá ser previamente confirmado mediante consulta aos sistemas disponíveis ao Tribunal ou a outros meios de informação, a qual deverá ser juntada ao respectivo processo.
 (...) 
Bem se vê, portanto, que a validade da citação via postal não depende de que o aviso de recebimento seja assinado pelo próprio destinatário da comunicação, o que dispensa, no caso em tela, a entrega do AR em "mãos próprias". A exigência da norma é no sentido de o Tribunal verificar se a correspondência foi entregue no endereço correto, residindo aqui a necessidade de certeza inequívoca. 
Não é outra a orientação da jurisprudência do TCU, conforme se verifica dos julgados a seguir transcritos:
São válidas as comunicações processuais entregues, mediante carta registrada, no endereço correto do responsável, não havendo necessidade de que o recebimento seja feito por ele próprio (Acórdão 3648/2013-TCU-Segunda Câmara, Relator Ministro JOSÉ JORGE) ;
É prescindível a entrega pessoal das comunicações pelo TCU, razão pela qual não há necessidade de que o aviso de recebimento seja assinado pelo próprio destinatário. Entregandose a correspondência no endereço correto do destinatário, presume-se o recebimento da citação. (Acórdão 1019/2008-TCU-Plenário, Relator Ministro BENJAMIN ZYMLER) ;
As comunicações do TCU, inclusive as citações, deverão ser realizadas mediante Aviso de Recebimento - AR, via Empresa Brasileira de Correios e Telégrafos, bastando para sua validade que se demonstre que a correspondência foi entregue no endereço correto. (Acórdão 1526/2007-TCU-Plenário, Relator Ministro AROLDO CEDRAZ) .
A validade do critério de comunicação processual do TCU foi referendada pelo Supremo Tribunal Federal, nos termos do julgamento do MS-AgR 25.816/DF, por meio do qual se afirmou a desnecessidade da ciência pessoal do interessado, entendendo-se suficiente a comprovação da entrega do "AR" no endereço do destinatário:
Ementa: agravo regimental. Mandado de segurança. Desnecessidade de intimação pessoal das decisões do tribunal de contas da união. art. 179 do regimento interno do TCU. Intimação do ato impugnado por carta registrada, iniciado o prazo do art. 18 da lei nº 1.533/51 da data constante do aviso de recebimento. Decadência reconhecida. Agravo improvido.
O envio de carta registrada com aviso de recebimento está expressamente enumerado entre os meios de comunicação de que dispõe o Tribunal de Contas da União para proceder às suas intimações.
O inciso II do art. 179 do Regimento Interno do TCU é claro ao exigir apenas a comprovação da entrega no endereço do destinatário, bastando o aviso de recebimento simples. 
Como já referenciado ao final do campo Histórico, foram expedidas as seguintes comunicações: 
Tabela 10 - Citações e Audiência Encaminhadas pelo Tribunal
	Destinatário/Responsável
	Documento
	Data de Emissão
	Localização no processo
	Data da Ciência
	Localização no processo
	Prazo Defesa

	Claudia Clementino Oliveira
	32334/2021-TCU/Seproc
	18/6/2021
	peça 143
	06/07/2021
	peça 144
	21/7/2021

	Jamil Ferreira Leite
	13603/2019-TCU/Seproc
	3/12/2019
	peça 77
	Devolvido
	peça 93

	Jamil Ferreira Leite
	4830/2020-TCU/Seproc
	18/2/2020
	peça 102
	11/3/2020
	peça 122
	26/3/2020

	Jamil Ferreira Leite
	4831/2020-TCU/Seproc
	18/2/2020
	peça 104
	Devolvido
	peça 128

	Jamil Ferreira Leite
	4832/2020-TCU/Seproc
	18/2/2020
	peça 106
	Devolvido
	peça 129

	Jamil Jorge Teixeira Michael
	13600/2019-TCU/Seproc
	3/12/2019
	peça 74
	Devolvido
	peça 89

	Jamil Jorge Teixeira Michael
	4825/2020-TCU/Seproc
	18/2/2020
	peça 103
	6/3/2020
	peça 116
	23/3/2020

	Jamil Jorge Teixeira Michael
	4826/2020-TCU/Seproc
	18/2/2020
	peça 105
	4/3/2020
	peça 114
	19/3/2020

	Maria das Graças Silva Nascimento Silva
	13601/2019-TCU/Seproc
	3/12/2019
	peça 78
	17/12/2019
	peça 85
	3/1/2020

	Tiago Luiz Kunz
	13599/2019-TCU/Seproc
	3/12/2019
	peça 75
	16/12/2019
	peça 87
	2/1/2020

	Tiago Luiz Kunz
	4875/2020-TCU/Seproc
	18/2/2020
	peça 112
	6/3/2020
	peça 118
	23/3/2020

	Waldemarina Vieira de Melo
	13598/2019-TCU/Seproc
	3/12/2019
	peça 76
	16/12/2019
	peça 86
	2/1/2020

Fonte: elaboração própria
Regularmente citados/ouvida em audiência, os responsáveis não compareceram aos autos, deixando de apresentar suas alegações de defesa e/ou razões de justificativa, configurando a revelia, prevista no art. 12, § 3º da Lei 8443/1992, permitindo o prosseguimento do processo com os documentos e informações disponíveis até este momento processual.
Nos processos do TCU, a revelia não leva à presunção de que seriam verdadeiras todas as imputações levantadas contra os responsáveis, diferentemente do que ocorre no processo civil, em que a revelia do réu opera a presunção da verdade dos fatos narrados pelo autor (Acórdão 1009/2018-TCU-Plenário, Relator: BRUNO DANTAS; 2369/2013 - TCU - Plenário, Relator: BENJAMIN ZYMLER e 2449/2013 - TCU - Plenário, Relator: BENJAMIN ZYMLER) . Dessa forma, a avaliação da responsabilidade do agente não pode prescindir da prova existente no processo ou para ele carreada. 
Ao não apresentar sua defesa, os responsáveis deixaram de produzir prova da regular aplicação dos recursos sob sua responsabilidade, em afronta às normas que impõem aos gestores públicos a obrigação legal de, sempre que demandados pelos órgãos de controle, apresentar os documentos que demonstrem a correta utilização das verbas públicas, a exemplo do contido no art. 93 do Decreto-Lei 200/1967: "Quem quer que utilize dinheiros públicos terá de justificar seu bom e regular emprego na conformidade das leis, regulamentos e normas emanadas das autoridades administrativas competentes." 
Mesmo as alegações de defesa não sendo apresentadas, considerando o princípio da verdade real que rege esta Corte, procurou-se buscar, em manifestações dos responsáveis na fase interna desta Tomada de Contas Especial, se havia algum argumento que pudesse ser aproveitado a seu favor. Contudo, tal providência mostrou-se infrutífera. Ademais, em consulta aos sistemas corporativos do instaurador, verifica-se que os responsáveis continuam inadimplentes.
Em se tratando de processo em que a parte interessada não se manifestou acerca das irregularidades imputadas, não há elementos para que se possa efetivamente aferir e reconhecer a ocorrência de boa-fé na conduta dos responsáveis, podendo este Tribunal, desde logo, proferir o julgamento de mérito pela irregularidade das contas, conforme os termos dos §§ 2º e 6º do art. 202 do Regimento Interno do TCU. (Acórdão 2064/2011-TCU-Primeira Câmara (relator: Ubiratan Aguiar) , 6.182/2011-TCU-1ª Câmara (relator: Weber de Oliveira) , 4.072/2010-TCU-1ª Câmara (Relator: Valmir Campelo) , 1.189/2009-TCU-1ª Câmara (Relator: Marcos Bemquerer) , 731/2008-TCU-Plenário (Relator: Aroldo Cedraz) .
Dessa forma, os responsáveis Maria das Graças Silva Nascimento Silva (CPF XXX.230.942-XX) , Waldemarina Vieira de Melo (CPF XXX.256.832-XX) , Jamil Ferreira Leite (CPF XXX.275.822-XX) , Claudia Clementino Oliveira (CPF XXX.605.184-XX) , Tiago Luiz Kunz (CPF XXX.738.490-XX) e Jamil Jorge Teixeira Michael (CPF: XXX.052.902-XX) devem ser considerados revéis, nos termos do art. 12, §3º, da Lei 8.443/1992, devendo as contas serem julgadas irregulares, condenando-os ao débito apurado e aplicando-lhes a multa prevista no art. 57 e/ou 58 da Lei 8.443/1992, conforme o caso.
CONCLUSÃO
Apenas para atualizar, trata-se de TCE, instaurada pela UNIR/MEC, cumprindo determinação do Acórdão 1025/2015-TCU-Segunda Câmara, em desfavor de ex-servidores da extinta Fundação Rio Madeira e em razão da impugnação parcial de despesas realizadas com recursos do Convênio 015/2006 (Siafi 590328) , que tinha como objeto a implantação do curso de licenciatura em Ciências Naturais e Biológicas na Modalidade à Distância, no âmbito do Pró-Licenciatura SEED/SEB/MEC (Resolução CD/FNDE 34/2005) .
Quanto às alegações de defesa da Sra. Ednéia Trajano de Oliveira Viana (CPF XXX.929.152-XX) , o entendimento é no sentido de não acatar as alegações de defesa apresentadas, uma vez que seus argumentos não tiveram o condão de justificar as irregularidades e/ou de afastar sua responsabilidade e não foram identificados excludentes de ilicitude e/ou de culpabilidade.
Por sua vez, restou entendimento pelo acolhimento das razões de justificativa da Sra. Francielen Braga Vainiaroski (CPF XXX.602.402-XX) , para retirar seu nome do rol de responsáveis desta TCE, uma vez que seu mandato foi encerrado antes do período de exigência das prestações de contas do Convênio 015/2006 (parágrafo 87) .
Entendimento igual ocorre no caso da Sra. Elizabeth Antônia Leonel de Moraes Martines (CPF: XXX.950.568-XX) , no sentido de que não devem ser acolhidas as alegações de defesa e, não havendo nos autos elementos para demonstrar a boa-fé ou outra excludente de ilicitude, cabe o julgamento pela irregularidade de suas contas, com imputação de débito e aplicação de multa, nos exatos termos da citação (parágrafo 99) .
Por fim, os responsáveis Maria das Graças Silva Nascimento Silva (CPF XXX.230.942-XX) , Waldemarina Vieira de Melo (CPF XXX.256.832-XX) , Jamil Ferreira Leite (CPF XXX.275.822-XX) , Claudia Clementino Oliveira (CPF XXX.605.184-XX) , Tiago Luiz Kunz (CPF XXX.738.490-XX) e Jamil Jorge Teixeira Michael (CPF: XXX.052.902-XX) devem ser considerados revéis, nos termos do art. 12, §3º, da Lei 8.443/1992, devendo as contas serem julgadas irregulares, condenando-os ao débito apurado e aplicando-lhes a multa prevista nos arts. 57 e/ou 58 da Lei 8.443/1992, conforme o caso.
PROPOSTA DE ENCAMINHAMENTO
Diante do exposto, submetem-se os autos à consideração superior, propondo:
a) considerar revéis os responsáveis Maria das Graças Silva Nascimento Silva (CPF XXX.230.942-XX) , Waldemarina Vieira de Melo (CPF XXX.256.832-XX) , Jamil Ferreira Leite (CPF XXX.275.822-XX) , Claudia Clementino Oliveira (CPF XXX.605.184-XX) , Tiago Luiz Kunz (CPF XXX.738.490-XX) e Jamil Jorge Teixeira Michael (CPF: XXX.052.902-XX) , para todos os efeitos, dando-se prosseguimento ao processo, com fulcro no art. 12, § 3º, da Lei 8.443/1992; 
b) acolher as razões de justificativas apresentadas por Francielen Braga Vainiaroski (CPF XXX.602.402-XX) e excluir seu nome do rol de responsáveis desta TCE;
c) julgar irregulares, nos termos dos arts. 1º, inciso I, 16, inciso III, alínea c, da Lei 8.443/1992, c/c os arts. 19 e 23, inciso III, da mesma Lei, as contas dos responsáveis Maria das Graças Silva Nascimento Silva (CPF XXX.230.942-XX) , Waldemarina Vieira de Melo (CPF XXX.256.832-XX) , Jamil Ferreira Leite (CPF XXX.275.822-XX) , Claudia Clementino Oliveira (CPF XXX.605.184-XX) , Tiago Luiz Kunz (CPF XXX.738.490-XX) , Jamil Jorge Teixeira Michael (CPF: XXX.052.902-XX) , Ednéia Trajano de Oliveira Viana (CPF XXX.929.152-XX) e Elizabeth Antônia Leonel de Moraes Martines (CPF: XXX.950.568-XX) , condenando-os ao pagamento das importâncias a seguir especificadas, atualizadas monetariamente e acrescidas dos juros de mora, calculados a partir das datas discriminadas até a data da efetiva quitação do débito, fixando-lhes o prazo de quinze dias, para que comprovem, perante o Tribunal, o recolhimento da referida quantia aos cofres da Fundação Universidade Federal de Rondônia - UNIR/MEC, nos termos do art. 23, inciso III, alínea "a", da citada lei, c/c o art. 214, inciso III, alínea "a", do Regimento Interno do TCU.  
	Débitos relacionados ao responsável Jamil Ferreira Leite (CPF XXX.275.822-XX) em solidariedade com Maria das Graças Silva Nascimento Silva (CPF XXX.230.942-XX) , Ednéia Trajano de Oliveira Viana (CPF XXX.929.152-XX) e Elizabeth Antônia Leonel de Moraes Martines (CPF XXX.950.568-XX) :
	DATA DA OCORRÊNCIA
	 VALOR ORIGINAL R$ 
	 D/C 

	19/10/2007
	       15.816,20 
	 D 

Valor atualizado (com juros) em 1/9/2021: R$ 51.286,90
	
	Débitos relacionados à responsável Waldemarina Vieira de Melo (CPF XXX.256.832-XX) em solidariedade com Jamil Jorge Teixeira Michel (CPF XXX.052.902-XX) :
	DATA DA OCORRÊNCIA
	 VALOR ORIGINAL R$ 
	 D/C 

	20/3/2009
	33.350,00
	 D 

Valor atualizado (com juros) em 1/9/2021: R$ 88.383,00
	Débitos relacionados à responsável Waldemarina Vieira de Melo (CPF XXX.256.832-XX) , em solidariedade com Jamil Jorge Teixeira Michel (CPF XXX.052.902-XX) e Elizabeth Antônia Leonel de Moraes Martines (CPF XXX.950.568-XX:
	DATA DA OCORRÊNCIA
	 VALOR ORIGINAL R$ 
	 D/C 

	11/12/2008
	           7.535,50 
	 D 

	24/12/2008
	           7.670,60 
	 D 

	24/12/2008
	         79.755,00 
	 D 

	24/12/2008
	         32.640,00 
	 D 

	5/1/2009
	         16.417,00 
	 D 

	16/2/2009
	         79.756,16 
	 D 

Valor atualizado (com juros) em 1/9/2021: R$ 609.050,07
	
	Débitos relacionados à responsável Waldemarina Vieira de Melo (CPF XXX.256.832-XX) , em solidariedade com Jamil Jorge Teixeira Michel (CPF XXX.052.902-XX) e Tiago Luiz Kunz (CPF XXX.738.490-XX) :
	DATA DA OCORRÊNCIA
	 VALOR ORIGINAL R$ 
	 D/C 

	24/4/2009
	           2.489,96 
	 D 

	30/4/2009
	           6.370,00 
	 D 

Valor atualizado (com juros) em 1/9/2021: R$ 23.256,82
d) aplicar, individualmente, aos responsáveis Maria das Graças Silva Nascimento Silva (CPF XXX.230.942-XX) , Waldemarina Vieira de Melo (CPF XXX.256.832-XX) , Jamil Ferreira Leite (CPF XXX.275.822-XX) , Tiago Luiz Kunz (CPF XXX.738.490-XX) , Jamil Jorge Teixeira Michael (CPF XXX.052.902-XX) , Ednéia Trajano de Oliveira Viana (CPF XXX.929.152-XX) e Elizabeth Antônia Leonel de Moraes Martines (CPF: XXX.950.568-XX) a multa prevista no art. 57 da Lei 8.443/1992 c/c o art. 267 do Regimento Interno do TCU e à Sra. Claudia Clementino Oliveira (CPF XXX.605.184-XX) a multa prevista no art. 58 da Lei 8.443/1992 c/c o art. 268 do RI/TCU, fixando-lhes o prazo de quinze dias, a contar da notificação, para que comprovem, perante o Tribunal (art. 214, III, alínea "a", do Regimento Interno do TCU) , o recolhimento da dívida aos cofres do Tesouro Nacional, atualizada monetariamente desde a data do acórdão proferido por este Tribunal até a do efetivo recolhimento, se pagas após o vencimento, na forma da legislação em vigor;
e) autorizar, desde logo, a cobrança judicial das dívidas, caso não atendidas as notificações, na forma do disposto no art. 28, inciso II, da Lei 8.443/1992;
f)  autorizar também, desde logo, se requerido, com fundamento no art. 26 da Lei 8.443, de 1992, c/c o art. 217, §§ 1º e 2º do Regimento Interno do TCU, o parcelamento das dívidas em até 36 parcelas, incidindo, sobre cada parcela, corrigida monetariamente, os correspondentes acréscimos legais, fixando-lhes o prazo de quinze dias, a contar do recebimento da notificação, para comprovarem, perante o Tribunal, o recolhimento da primeira parcela, e de trinta dias, a contar da parcela anterior, para comprovar os recolhimentos das demais parcelas, devendo incidir, sobre cada valor mensal, atualizado monetariamente, os juros de mora devidos, no caso do débito, na forma prevista na legislação em vigor, alertando os responsáveis de que a falta de comprovação do recolhimento de qualquer parcela importará o vencimento antecipado do saldo devedor, nos termos do § 2º do art. 217 do Regimento Interno deste Tribunal; 
g) enviar cópia do Acórdão a ser prolatado, bem como do Relatório e do Voto que o fundamentarem à Procuradoria da República no Estado de Rondônia, nos termos do § 3º do art. 16 da Lei 8.443/1992, c/c o § 7º do art. 209 do Regimento Interno do TCU, para adoção das medidas cabíveis, informando que a presente deliberação, acompanhada do Relatório e do Voto que a fundamenta, está disponível para a consulta no endereço www.tcu.gov.br/acordaos, além de esclarecer que, caso requerido, o TCU poderá fornecer sem custos as correspondentes cópias, de forma impressa; e
h) enviar cópia do Acórdão que vier a ser proferido à Fundação Universidade Federal de Rondônia - UNIR/MEC e aos responsáveis, para ciência, informando que a presente deliberação, acompanhada do Relatório e do Voto que a fundamenta, está disponível para a consulta no endereço www.tcu.gov.br/acordaos, além de esclarecer que, caso requerido, o TCU poderá fornecer sem custos as correspondentes cópias, de forma impressa."
	É o relatório.

8.1. Luciana Alves Patrocínio Brant (123642/OAB-MG) e outros, representando Elizabeth Antônia Leonel de Moraes Martines.  
8.2. Humberto Marques Ferreira (433/OAB-RO) e outros, representando Ednéia Trajano de Oliveira Viana.  
8.3. Jose Ney Martins Junior (2.280/OAB-RO), representando Maria das Graças Silva Nascimento Silva.

Subprocurador-Geral Lucas Rocha Furtado

TOMADA DE CONTAS ESPECIAL. CONVÊNIO. IMPLANTAÇÃO DO CURSO DE LICENCIATURA EM CIÊNCIAS NATURAIS E BIOLÓGICAS. OMISSÃO NA PRESTAÇÃO DE CONTAS. DESPESAS NÃO RELACIONADAS COM O OBJETO DO CONVÊNIO. CITAÇÃO E AUDIÊNCIA DOS RESPONSÁVEIS. EXAME DAS ALEGAÇÕES DE DEFESA E DAS RAZÕES DE JUSTIFICATIVA. EXCLUSÃO DA RELAÇÃO PROCESSUAL. REVELIA DE ALGUNS. CONTAS IRREGULARES. DÉBITO. MULTA.

TOMADA DE CONTAS ESPECIAL (TCE)

Trata-se de Tomada de Contas Especial instaurada em cumprimento ao Acórdão 1025/2015-TCU-Segunda Câmara, em razão da impugnação de despesas realizadas com recursos do Convênio 015/2006 (Siafi 590328) , que tinha como objeto a implantação do curso de licenciatura em Ciências Naturais e Biológicas na Modalidade à Distância, no âmbito do Pró-Licenciatura SEED/SEB/MEC (Resolução CD/FNDE 34/2005) .
Os recursos foram repassados pela Fundação Universidade Federal de Rondônia (UNIR/RO) à Fundação Rio Madeira (Riomar) por meio das Ordens Bancárias 2007OB900552 e 2008OB900518, datadas de 24/4/2007 e 7/4/2008, nos valores de R$ 390.745,68 e R$ 292.933,16, respectivamente, perfazendo o montante de R$ 683.678,84, ambas com crédito no Banco do Brasil, agência 2757 e conta corrente 8.339-9.
Antes mesmo da decisão mencionada, o Pró-Reitor de Planejamento da UNIR, em 29/08/2014, ao tomar ciência de que não houvera a devida prestação de contas, ordenou o registro da inadimplência do ajuste no Siafi.
Submetida a TCE instaurada pela UNIR à Controladoria-Geral da União, esta solicitou alguns ajustes no que tange à divisão de responsabilidades, que acabaram não se efetivando, notadamente porque a Riomar havia sido liquidada.
Diante das incertezas acerca da responsabilização e dos valores devidos, a SecexTCE realizou diligências ao Banco do Brasil, à UNIR, ao Ministério Público Estadual e ao 4º Ofício de Notas e Registro Civil de Porto Velho, com o objetivo de sanear os autos.
Com efeito, apurou-se, junto à UNIR, que foram incorporados ao patrimônio da universidade 569 móveis e equipamentos adquiridos com os recursos do convênio, no montante de R$ 256.580,00, cuja aplicação foi considerada aprovada, remanescendo como impugnado o valor de R$ 427.098,84.
Ademais, obtidos os extratos bancários e definidos os períodos de responsabilidade dos ordenadores de despesa (Diretor-Presidente e Diretor Administrativo-Financeiro da Riomar) , a instrução focou a responsabilização e a apuração do dano a partir da análise da pertinência das despesas registradas com os objetivos do convênio em cada lançamento ocorrido na conta bancária que movimentou os recursos da avença.
De modo a garantir que o débito, que foi apurado por estimativa, consoante autoriza o art. 210, § 1º, inc. II do Regimento Interno, não excedesse o real valor devido, todas as despesas aparentemente aderentes com a natureza das atividades desenvolvidas no âmbito do convênio foram aceitas e excluídas do débito apurado.
Além dos gestores da Riomar, foram considerados solidários nos débitos os servidores da UNIR que se encontravam formalmente designados para a coordenação e fiscalização da execução do convênio nas datas dos débitos impugnados, nos seguintes termos:
Jamil Ferreira Leite [beneficiário de pagamento e esposo da Sra. Geruzza Vargas, ex-Diretora da Riomar] em solidariedade com Maria das Graças Silva Nascimento Silva [Presidente da Riomar], Ednéia Trajano de Oliveira Viana [Diretora Administrativo-Financeiro da Riomar] e Elizabeth Antônia Leonel de Moraes Martines [fiscal do convênio designada pela UNIR]:
	Data
	Valor (R$) 

	19/10/2007
	15.816,20

Condutas:
	Jamil Ferreira Leite
	Recebimento de valor pecuniário sem contrapartida, indicando enriquecimento sem causa

	Maria das Graças Silva Nascimento Silva e Ednéia Trajano de Oliveira Viana
	Autorizar pagamento sem consonância com o plano de trabalho pactuado

	Elizabeth Antônia Leonel de Moraes Martines
	Omissão do dever de fiscalizar a execução financeira do convênio

Waldemarina Vieira de Melo [Presidente da Riomar] em solidariedade com Jamil Jorge Teixeira Michel [Diretor Administrativo-Financeiro da Riomar]:
	Data
	Valor (R$) 

	20/3/2009
	33.350,00

Condutas: Autorizar pagamento sem consonância com o plano de trabalho do convênio;
Waldemarina Vieira de Melo [Presidente da Riomar], em solidariedade com Jamil Jorge Teixeira Michel [Diretor Administrativo-Financeiro da Riomar] e Elizabeth Antônia Leonel de Moraes Martines [fiscal do convênio designada pela UNIR]: 
	Data
	Valor (R$) 

	11/12/2008
	7.535,50

	24/12/2008
	7.670,60

	24/12/2008
	79.755,00

	24/12/2008
	32.640,00

	5/1/2009
	16.417,00

	16/2/2009
	79.756,16

Condutas: 
	Waldemarina Vieira de Melo e Jamil Jorge Teixeira Michel
	Autorizar pagamentos sem consonância com o plano de trabalho do convênio, na condição de ordenadores de despesa da Fundação Riomar

	Elizabeth Antônia Leonel de Moraes Martines
	Omissão do dever de fiscalizar a execução financeira do convênio

Waldemarina Vieira de Melo [Presidente da Riomar], em solidariedade com Jamil Jorge Teixeira Michel [Diretor Administrativo-Financeiro da Riomar] e Tiago Luiz Kunz [fiscal do convênio designado pela UNIR]:
	Data
	Valor (R$) 

	24/4/2009
	2.489,96

	30/4/2009
	6.370,00

Condutas: 
	Waldemarina Vieira de Melo e Jamil Jorge Teixeira Michel
	Autorizar pagamentos sem consonância com o plano de trabalho do convênio, na condição de ordenadores de despesa da Fundação Riomar

	Tiago Luiz Kunz
	Omissão do dever de fiscalizar a execução financeira do convênio

Foram promovidas, ainda, as audiências das Sras. Cláudia Clementino Oliveira e Francielen Braga Vainiaroski, ex-Presidente e ex-Diretora Administrativo-Financeiro da Riomar, respectivamente, para apresentassem razões de justificativa quanto à omissão no dever de prestar contas dos recursos federais repassados à referida fundação, no âmbito do Convênio 015/2006.
Devidamente notificados, somente as responsáveis Ednéia Trajano de Oliveira Viana e Elizabeth Antônia Leonel de Moraes Martines apresentaram alegações de defesa. A Sra. Francielen Braga Vainiaroski comprovou, em suas razões de justificativa, que o prazo para prestação de contas ainda não tinha vencido quando foi desligada do cargo que ocupava na Riomar, devendo, portanto, ser excluída da relação processual.
Os demais responsáveis chamados em citação, Maria das Graças Silva Nascimento Silva, Waldemarina Vieira de Melo, Jamil Jorge Teixeira Michel, Tiago Luiz Kunz e Jamil Ferreira Leite, não compareceram aos autos. Tampouco a Sra. Cláudia Clementino Oliveira, que foi ouvida em audiência, apresentou defesa, devendo, portanto, todos esses responsáveis serem considerados revéis.
As alegações de defesa oferecidas pelas Sras. Ednéia Trajano e Elizabeth Antônia, conforme examinou a instrução técnica (peça 146, §§ 44 a 84 e 97 a 120, respectivamente) , não possuem argumentos e provas que possam atestar a regularidade dos pagamentos questionados. Por isso, acolho como fundamento desta deliberação, as análises empreendidas pela SecexTCE.
	Ante o exposto, VOTO pela adoção da minuta de acórdão que submeto a este Colegiado.
TCU, Sala das Sessões, em 28 de setembro de 2021.
JORGE OLIVEIRA
Relator